ACORDAO-COMPLETO-1763151

ACÓRDÃO 323/2019 ATA 5/2019 - PLENÁRIO

VISTOS, relatados e discutidos estes pedidos de reexame interpostos contra o Acórdão 1076/2015-TCU-Plenário, por Raphael Rezende Neto, Fábio Lenza, Milton Paulo Kruger Junior, Maria Fernanda Ramos Coelho, Édilo Ricardo Valadares, Carlos Augusto Borges, Clarice Coppetti, Jorge Fontes Hereda, Marcos Roberto Vasconcelos e Márcio Percival Alves Pinto.
ACORDAM os ministros do Tribunal de Contas da União, reunidos em sessão do Plenário, ante as razões expostas pela relatora e com fundamento nos arts. 32, 33 e 48 da Lei 8.443/1992 c/c os arts. 277 e 286 do Regimento Interno, em:
9.1. conhecer dos pedidos de reexame interpostos;
9.2. dar provimento parcial aos recursos interpostos por Maria Fernanda Ramos Coelho e Jorge Fontes Hereda, de forma a reduzir as multas que lhes foram aplicadas pelo Acórdão 1076/2015-TCU-Plenário para R$ 7.200,00 (sete mil e duzentos reais) ;
9.3. dar provimento integral aos recursos interpostos por Raphael Rezende Neto, Fábio Lenza, Milton Paulo Kruger Junior, Édilo Ricardo Valadares, Carlos Augusto Borges, Clarice Coppetti, Marcos Roberto Vasconcelos e Márcio Percival Alves Pinto, de forma a afastar as multas aplicadas individualmente a tais recorrentes pelo Acórdão 1076/2015-TCU-Plenário;
9.4. dar ciência desta deliberação aos recorrentes e aos demais comunicados da deliberação original.

Pedidos de reexame interpostos contra decisão que, em processo de representação, condenou os recorrentes ao pagamento de multa em razão da adoção de procedimento contábil consistente na apropriação, como receita, de valores provenientes do encerramento de contas de depósito com inconformidades cadastrais.

Caixa Econômica Federal.

3. Recorrentes: Raphael Rezende Neto (CPF XXX.777.021-XX), Fábio Lenza (CPF XXX.544.131-XX), Milton Paulo Kruger Junior (CPF XXX.366.820-XX), Maria Fernanda Ramos Coelho (CPF XXX.455.334-XX), Édilo Ricardo Valadares (CPF XXX.191.106-XX), Carlos Augusto Borges (CPF XXX.632.643-XX), Clarice Coppetti (CPF XXX.995.240-XX), Jorge Fontes Hereda (CPF XXX.048.855-XX), Marcos Roberto Vasconcelos (CPF XXX.661.299-XX) e Márcio Percival Alves Pinto (CPF XXX.191.218-XX).

13.1. Ministros presentes: José Mucio Monteiro (Presidente), Walton Alencar Rodrigues, Benjamin Zymler, Aroldo Cedraz, Ana Arraes (Relatora), Bruno Dantas (Revisor) e Vital do Rêgo.
13.2. Ministro-Substituto convocado: Augusto Sherman Cavalcanti.
13.3. Ministros-Substitutos presentes: André Luís de Carvalho e Weder de Oliveira.

ACORDAO-COMPLETO-2353248

Acórdão 1675/2019 - Plenário

ACORDAO-COMPLETO-2381304

Acórdão de Relação 2596/2019 - Plenário

Acórdão de Relação

ANA ARRAES

ministro Bruno Dantas.

Adoto como relatório a instrução elaborada no âmbito da Secretaria de Recursos - Serur (peça 248) , com a qual se manifestaram de acordo os dirigentes daquela unidade especializada (peças 249-250) :
"INTRODUÇÃO
Trata-se de Pedidos de Reexame (peça 20) interpostos i) pelo Sr. Milton Paulo Kruger Junior (peça 180) ; ii) pelo Sr. Raphael Rezende Neto (peça 189) ; iii) pelos Srs. Marcos Roberto Vasconcelos e Márcio Percival Alves Pinto (peça 190) ; iv) pelas Sras. Maria Fernanda Ramos Coelho e Clarice Coppeti e pelos Srs.  Édilo Ricardo Valadares, Carlos Augusto Borges e Jorge Fontes Hereda (peça 191) ; e v) pelo Sr. Fábio Lenza (peça 192) , em razão de inconformismo com o Acórdão 1076/2015-TCU-Plenário (peça 144) .
1.1 A deliberação recorrida apresenta o seguinte teor:
'ACORDAM os Ministros do Tribunal de Contas da União, reunidos em sessão da Primeira Câmara, diante das razões expostas pelo Relator, em:
9.1.	conhecer desta representação, satisfeitos os requisitos de admissibilidade previstos nos arts. 235 e 237, inciso VI, do Regimento Interno do TCU, para, no mérito, considerá-la procedente;
9.2.	rejeitar as razões de justificativa e aplicar a multa prevista no art. 58, II, da Lei 8.443/1992, no valor de R$ 8.000,00 (oito mil reais) , fixando o prazo de 15 (quinze) dias, a contar das notificações, para a comprovação perante o Tribunal do recolhimento das dívidas ao Tesouro Nacional, atualizadas monetariamente desde a data do acórdão até a dos efetivos recolhimentos, se forem pagas após o vencimento, na forma da legislação em vigor:
9.2.1.	a Milton Paulo Kruger Junior, CPF XXX.366.820-XX, na condição de Superintendente Nacional de Clientes Pessoa Física Renda Básica, pertencente à estrutura da Caixa Econômica Federal, pela atualização do Manual da Caixa CO 041, publicada em 4/1/10, que criou rotina de transferência do saldo da subconta 'Credores Diversos - CONTAS ENCERRADAS BACEN 2025/93' para subconta de resultado, em infringência ao disposto nos itens 4.4.b, 4.47 e 4.48 do Pronunciamento Conceitual Básico (R1) do Comitê de Pronunciamentos Contábeis, recepcionado pela Resolução CMN 4.144/12, bem como aos arts. 176, §§ 2º, 4º e 5º da Lei 6.404/76;
9.3.	rejeitar as razões de justificativa e aplicar a multa prevista no art. 58, II, da Lei 8.443/1992, no valor de R$ 20.000,00 (vinte mil reais) , fixando o prazo de 15 (quinze) dias, a contar das notificações, para a comprovação perante o Tribunal do recolhimento das dívidas ao Tesouro Nacional, atualizadas monetariamente desde a data do acórdão até a dos efetivos recolhimentos, se forem pagas após o vencimento, na forma da legislação em vigor:
9.3.1.	a Raphael Rezende Neto, CPF XXX.777.021-XX, na condição de Superintendente Nacional de Contabilidade e Tributos, pertencente à estrutura da Caixa Econômica Federal, pela atualização do Manual da Caixa CO 041, publicada em 4/1/10, que criou rotina de transferência do saldo da subconta 'Credores Diversos - CONTAS ENCERRADAS BACEN 2025/93' para subconta de resultado, em infringência ao disposto nos itens 4.4.b, 4.47 e 4.48 do Pronunciamento Conceitual Básico (R1) do Comitê de Pronunciamentos Contábeis, recepcionado pela Resolução CMN 4.144/12, bem como aos arts. 176, §§ 2º, 4º e 5º da Lei 6.404/76; e, na condição de Vice-Presidente de Controle e Risco e integrante do Conselho Diretor, pela aprovação das demonstrações contábeis da Caixa Econômica Federal relativas ao exercício de 2012, com apropriação irregular de receita extraordinária no valor aproximado de R$ 719 milhões, provenientes do encerramento de contas de depósito com inconformidades cadastrais, aliada à evidenciação inadequada do fato nas demonstrações contábeis e à realização de procedimento contábil sem o suporte de pareceres técnicos hábeis a fundamentá-lo, em infringência ao disposto nos itens 4.4.b, 4.47 e 4.48 do Pronunciamento Conceitual Básico (R1) do Comitê de Pronunciamentos Contábeis, recepcionado pela Resolução CMN 4.144/12, bem como aos arts. 176, §§ 2º, 4º e 5º da Lei 6.404/76;
9.3.2.	a Fábio Lenza, CPF XXX.544.131-XX na condição de Vice-Presidente de Pessoa Física e integrante do Conselho Diretor, pela aprovação da Resolução 4.966 daquele colegiado, em 7/12/10, que determinava o encerramento de contas de depósito que apresentassem inconformidades cadastrais e a reclassificação de seus saldos em subconta transitória denominada 'Outros Credores', cujo valor remanescente, de acordo com a política de conciliação contábil estabelecida pelo próprio Conselho Diretor na RD 4.338, de 29/12/09,  e, ainda, com o procedimento contábil incluído em 4/1/10 no Manual CO 041, deveria ser apropriado como resultado da entidade semestralmente, em infringência ao disposto nos itens 4.4.b, 4.47 e 4.48 do Pronunciamento Conceitual Básico (R1) do Comitê de Pronunciamentos Contábeis, recepcionado pela Resolução CMN 4.144/12, bem como aos arts. 176, §§ 2º, 4º e 5º da Lei 6.404/76; e pela aprovação das demonstrações contábeis da Caixa Econômica Federal relativas ao exercício de 2012, com apropriação irregular de receita extraordinária no valor aproximado de R$ 719 milhões, provenientes do encerramento de contas de depósito com inconformidades cadastrais, aliada à evidenciação inadequada do fato nas demonstrações contábeis e à realização de procedimento contábil sem o suporte de pareceres técnicos hábeis a fundamentá-lo, em infringência ao disposto nos itens 4.4.b, 4.47 e 4.48 do Pronunciamento Conceitual Básico (R1) do Comitê de Pronunciamentos Contábeis, recepcionado pela Resolução CMN 4.144/12, bem como aos arts. 176, §§ 2º, 4º e 5º da Lei 6.404/76;
9.4.	rejeitar as razões de justificativa e aplicar a multa prevista no art. 58, II, da Lei 8.443/1992, no valor de R$ 16.000,00 (dezesseis mil reais) , fixando o prazo de 15 (quinze) dias, a contar das notificações, para a comprovação perante o Tribunal do recolhimento das dívidas ao Tesouro Nacional, atualizadas monetariamente desde a data do acórdão até a dos efetivos recolhimentos, se forem pagas após o vencimento, na forma da legislação em vigor:
9.4.1.	a Marcos Roberto Vasconcelos, CPF XXX.661.299-XX, Vice-Presidente de Gestão de Ativos de Terceiros, e Márcio Percival Alves Pinto, CPF XXX.191.218-XX, Vice-Presidente de Finanças, ambos na condição de integrantes do Conselho Diretor da Caixa Econômica Federal, pela aprovação da Resolução 4.966 daquele colegiado, em 7/12/10, que determinava o encerramento de contas de depósito que apresentassem inconformidades cadastrais e a reclassificação de seus saldos em subconta transitória denominada 'Outros Credores', cujo valor remanescente, de acordo com a política de conciliação contábil estabelecida pelo próprio Conselho Diretor na RD 4.338, de 29/12/09,  e, ainda, com o procedimento contábil incluído em 4/1/10 no Manual CO 041, deveria ser apropriado como resultado da entidade semestralmente, em infringência ao disposto nos itens 4.4.b, 4.47 e 4.48 do Pronunciamento Conceitual Básico (R1) do Comitê de Pronunciamentos Contábeis, recepcionado pela Resolução CMN 4.144/12, bem como aos arts. 176, §§ 2º, 4º e 5º da Lei 6.404/76; e pela aprovação das demonstrações contábeis da Caixa Econômica Federal relativas ao exercício de 2012, com apropriação irregular de receita extraordinária no valor aproximado de R$ 719 milhões, provenientes do encerramento de contas de depósito com inconformidades cadastrais, aliada à evidenciação inadequada do fato nas demonstrações contábeis e à realização de procedimento contábil sem o suporte de pareceres técnicos hábeis a fundamentá-lo, em infringência ao disposto nos itens 4.4.b, 4.47 e 4.48 do Pronunciamento Conceitual Básico (R1) do Comitê de Pronunciamentos Contábeis, recepcionado pela Resolução CMN 4.144/12, bem como aos arts. 176, §§ 2º, 4º e 5º da Lei 6.404/76;
9.5.	rejeitar as razões de justificativa e aplicar a multa prevista no art. 58, II, da Lei 8.443/1992, no valor de R$ 12.000,00 (doze mil reais) , fixando o prazo de 15 (quinze) dias, a contar das notificações, para a comprovação perante o Tribunal do recolhimento das dívidas ao Tesouro Nacional, atualizadas monetariamente desde a data do acórdão até a dos efetivos recolhimentos, se forem pagas após o vencimento, na forma da legislação em vigor:
9.5.1.	a Maria Fernanda Ramos Coelho, CPF XXX.455.334-XX, Presidente, Édilo Ricardo Valadares, CPF XXX.191.106-XX, Vice-Presidente de Gestão de Pessoas, Carlos Augusto Borges, CPF XXX.632.643-XX, Vice-Presidente de Atendimento, Clarice Coppetti, CPF XXX.995.240-XX, Vice-Presidente de TI, e Jorge Fontes Hereda, CPF XXX.048.855-XX, Vice-Presidente de Governo, na condição de integrantes do Conselho Diretor da Caixa Econômica Federal, pela aprovação da Resolução 4.966 daquele colegiado, em 7/12/10, que determinava o encerramento de contas de depósito que apresentassem inconformidades cadastrais e a reclassificação de seus saldos em subconta transitória denominada 'Outros Credores', cujo valor remanescente, de acordo com a política de conciliação contábil estabelecida pelo próprio Conselho Diretor na RD 4338, de 29/12/09,  e, ainda, com o procedimento contábil incluído em 4/1/10 no Manual CO 041, deveria ser apropriado como resultado da entidade semestralmente, em infringência ao disposto nos itens 4.4.b, 4.47 e 4.48 do Pronunciamento Conceitual Básico (R1) do Comitê de Pronunciamentos Contábeis, recepcionado pela Resolução CMN 4.144/12, bem como aos arts. 176, §§ 2º, 4º e 5º da Lei 6.404/76;
9.6. determinar, caso aplicável, o desconto das dívidas no salário dos empregados, na forma do art. 28, inciso I, da Lei 8.443/1992; 
9.7. autorizar, desde logo, nos termos do art. 28, inciso II, da Lei 8.443/1992, a cobrança judicial das dívidas caso não atendidas as notificações e não seja possível o desconto determinado;'
HISTÓRICO
Trata-se de representação derivada de inspeção realizada pela Secretaria de Controle Externo da Fazenda Nacional (SecexFazenda) , em razão de constatação da Controladoria Geral da União (CGU) , revelada no Relatório de Auditoria de Gestão das contas da Caixa Econômica Federal (Caixa) do exercício de 2012 (TC Processo 029.828/2013-9) . 
Na oportunidade, se verificou a adoção de procedimento contábil por parte daquela entidade consistente na apropriação, como receita, de valores provenientes do encerramento de contas de depósito com inconformidades cadastrais. A realização do referido procedimento contábil ocasionou o reconhecimento irregular de R$ 719 milhões em receitas dessa natureza, o que representou 15% do Lucro antes do Imposto de Renda e da Contribuição Social da Caixa no exercício de 2012.
Uma vez que os fatos apurados envolveram condutas interdependentes que transcendiam o exercício de 2012, entendeu-se que todas as análises deveriam ser realizadas nos mesmos autos, até a conduta dos responsáveis pela gestão em 2012, com posterior apensamento destes autos ao TC Processo 029.828/2013-9, o qual foi sobrestado até que seja proferida decisão definitiva no presente processo.
A inspeção mencionada verificou que o encerramento das contas de depósito com inconformidades cadastrais foi realizado com suporte no art. 13, da Resolução CMN 2.025/1993, o qual prevê: 
'Art. 13. A instituição financeira deverá encerrar conta de depósito em relação à qual verificar irregularidades nas informações prestadas, julgadas de natureza grave, comunicando o fato, de imediato, ao Banco Central do Brasil'
Destaca-se que o tema foi abordado na Lei 9.526/1997 e em diversos dispositivos regulamentares: Circular Bacen 2.789/1997, Circular Bacen 3.006/2000, Resolução CMN 2.747/2000, e Carta-Circular Bacen 3.372/2009 (peça 44) . Embora existisse previsão normativa para o encerramento das contas e sua reclassificação contábil, a Secex Fazenda concluiu que não havia base legal para o reconhecimento destes valores como receita, em face da natureza dos contratos de depósito. Além disso, em situações análogas, os recursos derivados do encerramento de contas de depósito de que trata a referida norma foram direcionados ao Tesouro Nacional, na forma das Leis 2.314/1954 e 9.526/1997.
Verificou-se ainda a ausência de transparência na realização de tal procedimento contábil, tendo sido tratada como mera realocação de passivos no balanço, ao passo que, na verdade, constituía reconhecimento de receita. Constatou-se que tal receita foi alocada, sucessivamente, em diversos subgrupos contábeis de natureza genérica, que inviabilizavam a sua identificação por parte dos possíveis usuários das informações.
O caráter irregular do procedimento contábil foi confirmado em pareceres do Banco Central do Brasil (Bacen) e na determinação da autarquia para que a Caixa cessasse a sua adoção e revertesse seus efeitos no exercício seguinte, deliberação atendida pela empresa pública e constante das demonstrações contábeis de 2013.
Verificou-se que o procedimento contábil foi executado em decorrência de três condutas principais, todas consideradas irregulares: 
atualização do Manual da Caixa CO 041, publicada em 4/1/10, que criou rotina de transferência do saldo da subconta 'Credores Diversos - CONTAS ENCERRADAS BACEN 2025/93' para subconta de resultado, em infringência ao disposto nos itens 4.4.b, 4.47 e 4.48 do Pronunciamento Conceitual Básico (R1) do Comitê de Pronunciamentos Contábeis, recepcionado pela Resolução CMN 4.144/12, bem como aos arts. 176, §§ 2º, 4º e 5º da Lei 6.404/76.
aprovação da Resolução do Conselho Diretor n. 4.966, em 7/12/10, que determinava o encerramento de contas de depósito que apresentassem inconformidades cadastrais e a reclassificação de seus saldos em subconta transitória denominada 'Outros Credores', cujo valor remanescente, de acordo com a política de conciliação contábil estabelecida pelo próprio Conselho Diretor na RD 4338, de 29/12/09,  e, ainda, com o procedimento contábil incluído em 4/1/10 no Manual CO 041, deveria ser apropriado como resultado da entidade semestralmente, em infringência ao disposto nos itens 4.4.b, 4.47 e 4.48 do Pronunciamento Conceitual Básico (R1) do Comitê de Pronunciamentos Contábeis, recepcionado pela Resolução CMN 4.144/12, bem como aos arts. 176, §§ 2º, 4º e 5º da Lei 6.404/1976;
aprovação das demonstrações contábeis da Caixa Econômica Federal relativas ao exercício de 2012, com apropriação irregular de receita extraordinária no valor aproximado de R$ 719 milhões, provenientes do encerramento de contas de depósito com inconformidades cadastrais, aliada à evidenciação inadequada do fato nas demonstrações contábeis e à realização de procedimento contábil sem o suporte de pareceres técnicos hábeis a fundamentá-lo, em infringência ao disposto nos itens 4.4.b, 4.47 e 4.48 do Pronunciamento Conceitual Básico (R1) do Comitê de Pronunciamentos Contábeis, recepcionado pela Resolução CMN 4.144/2012, bem como aos arts. 176, §§ 2º, 4º e 5º da Lei 6.404/1976
A análise das ocorrências permitiu definir responsabilidades e ensejou a audiência destes responsáveis:
Raphael Rezende Neto e Milton Paulo Kruger Junior, pela aprovação do Manual CO 041 em janeiro de 2010;
Fábio Lenza, Maria Fernanda Ramos Coelho, Édilo Ricardo Valadares, Carlos Augusto Borges, Clarice Coppetti, Marcos Roberto Vasconcelos, Márcio Percival Alves Pinto e Jorge Fontes Hereda pela aprovação da RD 4966, em dezembro de 2010; 
Fábio Lenza, Raphael Rezende Neto, Marcos Roberto Vasconcelos, Márcio Percival, Sérgio Pinheiro Rodrigues, José Henrique Marques da Cruz, Geddel Quadros Vieira Lima, Paulo Roberto dos Santos, José Urbano Duarte e Joaquim Lima de Oliveira pela aprovação das demonstrações contábeis do exercício de 2012 com apropriação como resultado de R$ 719 milhões derivados do encerramento de contas de depósitos que apresentavam irregularidades cadastrais.
Os responsáveis, após terem sido chamados em audiência, apresentaram tempestivamente suas razões de justificativa (peças 104, 112-126 e 130) , na qual procuram demonstrar o esforço da instituição financeira para regularizar as contas de depósito que apresentavam irregularidades cadastrais. Entretanto, não foram apresentados argumentos capazes de afastar a responsabilidade dos gestores indicados, tendo sido mantidas as conclusões da primeira instrução (peça 45) . 
Dessa forma, propôs-se (peça 131) a aplicação da multa prevista no art. 58, II, da Lei 8.443/1992, sem prejuízo das determinações cabíveis. Tendo em vista a gravidade da conduta de dois dos gestores envolvidos (Sr. Raphael Rezende Neto e Sr. Fábio Lenza) , foi também proposta a inabilitação para o exercício de cargo em comissão ou função de confiança no âmbito da Administração Pública, seja por exercerem papel fundamental no reconhecimento da receita, uma vez que foram responsáveis pelas opiniões técnicas que deram suporte às decisões de outras instâncias, seja por terem participado de diversas etapas do processo ou, ainda, terem ignorado parecer jurídico que propugnou pela adequação de realizar-se consulta prévia ao Bacen.
Destacando também o cenário no qual ocorreu o procedimento contábil de encerramento das contas de depósito e sua possível relação com outras operações que culminaram com a superavaliação do resultado fiscal da União em face da atuação dos bancos públicos federais, o Voto Condutor do Acórdão recorrido acolheu a maior parte das análises precedentes. Considerou, entretanto, haver diferença significativa entre a aprovação da Resolução 4966/2010 pelo Conselho Diretor da Caixa e a aprovação das demonstrações contábeis relativas ao exercício de 2012, a qual seria conduta menos gravosa, decorrente da primeira, e, portanto, menos representativa para o deslinde da irregularidade. Desse modo, foi proposta a elisão da responsabilidade dos integrantes do Conselho Diretor pertencentes a áreas não incumbidas tecnicamente no âmbito da aprovação das demonstrações contábeis.
Inconformados, os responsáveis impetram os presentes Pedidos de Reexame.
EXAME DE ADMISSIBILIDADE
Reiteram-se os exames preliminares de admissibilidade (peças 186, 194, 195, 196 e 197) , ratificados pela Exma. Min. Ana Arraes (peça 199) que concluiu pelo conhecimento dos pedidos de reexame interpostos, suspendendo-se os efeitos dos itens 9.2, 9.3.1, 9.3.2, 9.4.1, 9.5.1, 9.6 e 9.7 do Acórdão 785/2015-TCU-Plenário em relação aos recorrentes, nos termos do art. 48 da Lei 8.443/1992 e dos arts. 285 e 286, parágrafo único, do Regimento Interno do TCU. 
EXAME TÉCNICO
Delimitação do Recurso
1.1 Os recorrentes apresentam peças com razões recursais praticamente coincidentes, acrescidas de alegações especificamente relacionadas à responsabilização de cada um deles, analogamente à forma com que apresentaram suas razões de justificativa quando chamados em audiência. À exceção do Sr. Milton Paulo Kruger Jr., os demais recorrentes apresentam peças expressivamente similares. A argumentação dos recorrentes que apresentam razões recursais comuns versam sobre as seguintes questões:
a. da distinção entre a natureza jurídica e a natureza contábil dos contratos de depósito e a reclassificação do passivo exigível em passivo contingente remoto;
b. da interpretação administrativa válida diante de conceitos jurídicos abertos;
c. da nulidade de pena sem prévia regulamentação legal ou administrativa;
d. da prévia comunicação ao Banco Central do Brasil;
e. da inexigibilidade de conduta diversa e da razoabilidade na aplicação de penalidades;
f. da ilegitimidade passiva e inexigibilidade de conduta diversa.
1.2 Dessa forma, o exame técnico será estruturado de forma que as questões apresentadas conjuntamente são analisadas em seu núcleo comum. Posteriormente, é examinada a questão relativa à reprovabilidade da conduta de cada responsável e à razoabilidade da imputação de penalidade a cada um.
1.3 Por sua vez, o recurso do Sr. Milton Paulo Kruger Jr., além de apresentar argumentos comuns aos demais recorrentes e examinados em conjunto, versa de forma independente sobre a seguinte questão:
Questão - da distinção entre a natureza jurídica e a natureza contábil dos contratos de depósito e a reclassificação do passivo exigível em passivo contingente remoto. 
Os recorrentes argumentam que o Acórdão teria partido de conceitos genéricos sobre a classificação das contas no passivo exigível e adotado premissa equivocada, uma vez que os numerários não possuiriam suficiente grau de certeza de sua saída.
Asseveram que a contabilidade teria por objetivo a realidade econômica do patrimônio da empresa, que a realidade e a natureza contratual dos depósitos teriam sido mantidas inalteradas e que teria garantido imediato acesso aos recursos em caso de comparecimento dos depositantes às agências. 
Citam parecer segundo o qual a escrituração contábil de uma obrigação como passivo (exigível, contingente ou 'contingente remoto') seria meio incapaz de alterar sua natureza jurídica privada. Citam também normas contábeis previstas no Pronunciamento Contábil Básico (R1) do Comitê de Pronunciamentos Contábeis, recepcionado pela Res. CMN 4.144/12, segundo as quais: 
o passivo é uma obrigação presente da entidade, derivada de eventos passados, cuja liquidação se espera que resulte na saída de recursos da entidade capazes de gerar benefícios econômicos;
a receita deve ser reconhecida na demonstração do resultado quando resultar em aumento nos benefícios econômicos futuros relacionado com aumento de ativo ou com diminuição de passivo, e puder ser mensurado com confiabilidade;
os procedimentos normalmente adotados para reconhecimento da receita são direcionados para restringir o reconhecimento como receita àqueles itens que possam ser mensurados com confiabilidade e tenham suficiente grau de certeza. 
Consideram que os procedimentos administrativos da CAIXA, que se desenrolaram por mais de dez anos de tentativas de localização dos clientes, e o percentual de devolução inferior a 5% dos depósitos trariam suficiente grau de certeza para a reclassificação contábil dessas contas não mais como passivo, mas como receita. Trazem a 'árvore de decisão' prevista pelo CPC e pelo CMN, segundo a qual a classificação do passivo exigível em passivo contingente e de exigibilidade remota seria possível, contanto que existisse o devido grau de certeza.
Contam que, uma vez tendo sido considerada passivo contingente de exigibilidade remota, a CAIXA teria reclassificado os valores como resultado/receita, por considerar a 'melhor opção' a ser tomada, e que a correção do raciocínio poderia ser demonstrada nos pareceres de renomados professores de contabilidade. Tais pareceristas teriam concluído: i) que as obrigações se enquadrariam na categoria de 'passivos contingentes'; ii) que o CPC 25 proibiria o registro de passivos contingentes com pequena probabilidade de ocorrência ou que não possam ser mensurados por valores confiáveis e que, portanto; iii) teria sido correto o lançamento dos valores em contas de resultado.
Reiteram que haveria o risco de ser-lhes imputado o descumprimento de normas tributárias que vedam a omissão de receita. Segundo os recorrentes, o não reconhecimento contábil da baixa exigibilidade desse passivo poderia ser entendido como artifício criado para evitar a geração de resultados e afastar o recolhimento de tributos.
Análise
A decisão recorrida não afirma que o tratamento contábil deva ter repercussão necessária sobre a obrigação perante os depositantes. O insistente reforço, por parte dos recorrentes, no argumento segundo o qual o lançamento contábil não teria alterado a natureza jurídica da obrigação frente aos correntistas traz em si a suposição de que o contrário teria sido afirmado por esta Corte.
 Entretanto, a irregularidade apontada pelo Controle Interno não foi a apropriação material dos recursos depositados, mas sim o tratamento contábil inadequado para representar uma determinada situação jurídico-econômica. Embora os recorrentes reafirmem que o referido lançamento contábil não alteraria a natureza jurídica dos direitos e obrigações, o que está em discussão nos autos é o conjunto de decisões que levou a um registro específico: a contabilização de tais valores como receita.
Saliente-se que a escrituração contábil deve ser útil aos usuários aos quais se destina, permitindo-os tomar decisões racionais mediante o fornecimento de informações compreensíveis. Nesse ponto, a própria necessidade de se constituir registro extra contábil dos valores, que continuariam a ser devidos aos titulares que eventualmente aparecessem, por si só já operava contra a finalidade básica da escrituração, distanciando os demonstrativos da realidade na qual os bens, direitos e obrigações patrimoniais da empresa pública se encontravam.
Qualquer juízo sobre um registro contábil específico necessariamente irá abordar sua correspondência com o impacto econômico-financeiro do referido fato jurídico no patrimônio da entidade. Nesse sentido, o argumento exposto não depõe a favor da regularidade da conduta dos recorrentes, quando se considera que a finalidade da escrituração contábil seria transmitir informações sobre a situação financeira e patrimonial da empresa, a qual é decorrente, e não dissociada, do seu conjunto de direitos e obrigações.
A defesa dos recorrentes adota a premissa maior de que os referidos valores poderiam e deveriam ser considerados como passivos contingentes de exigibilidade remota, uma vez que seria pouco provável que os titulares efetivamente os reclamassem.
Sendo 'Passivo contingente de exigibilidade remota' conceituado como uma possível saída de recursos condicionada a um evento futuro o qual não apenas seja incerto, mas também bastante improvável (cf. Pronunciamento Técnico CPC 25) , em tese, o objeto de um contrato de depósito que não mais tivesse a mínima perspectiva de vir a ser reclamado se enquadraria em tal definição.
Seguindo a premissa menor segundo a qual passivos contingentes de exigibilidade remota não precisam nem mesmo ser registrados em notas demonstrativas, a conclusão do silogismo seria que as quantias realmente deveriam ter sido baixadas do passivo exigível e consideradas como receita. A citada premissa maior, no entanto, somente poderia ser considerada válida caso a expectativa de que os recursos seriam definitivamente incorporados ao patrimônio da empresa fosse justificável. 
É evidente que, como aventado por Eliseu Martins (peça 20, p.7) a informação apresentada nos relatórios contábeis deve representar a 'essência econômica das transações', não apenas refletir 'critérios formais' estabelecidos pela legislação aplicável. Entretanto, a apresentada dissociação entre 'essência econômica' e 'forma jurídica' é apenas relativa: ao passo que a Ciência Econômica busca compreender como os agentes efetivamente se comportam quando decidem sobre a alocação de recursos, a ordem jurídica busca influenciar a forma como a qual tais agentes devem se comportar, estabelecendo custos para as condutas consideradas valoradas como indesejáveis, e estimulando as práticas valoradas como desejáveis. Assim, o ordenamento jurídico-normativo termina por exercer papel fundamental na alocação dos recursos entre os diversos agentes econômicos, e tal alocação precisa ser adequadamente informada pelos demonstrativos contábeis.
No caso concreto, economicamente, os titulares de contas irregulares efetivamente tinham poucos incentivos para resgatar os valores em questão, de modo a ser justificada a expectativa de que poucos desses recursos seriam reivindicados. Isso não significava nem autorizava a presunção de que tais recursos financeiros não resgatados deveriam permanecer, de forma definitiva, com a instituição financeira.
Como assevera o voto condutor do Acórdão recorrido, mesmo cumpridos os requisitos para que as contas de depósito fossem adequadamente encerradas, em nenhuma hipótese o destino dos recursos poderia ser o patrimônio da instituição financeira depositária, a menos que assim tivesse sido previsto em lei específica. 
Assim, ainda que, conforme previsto pela verificação empírica da entidade, poucos titulares de contas irregulares viessem a reivindicar os respectivos valores, estes, após o prazo de vinte e cinco anos sem movimentação, deveriam ser recolhidos ao Tesouro Nacional, nos termos do art. 2º, da Lei 2.313/1954. Mesmo que a Lei 2.313/1954 não fosse aplicável, o Código Civil Brasileiro estabelece regras para quando o depositário se torna incapaz (art. 641) , caso no qual a pessoa que assumir a administração dos bens restituirá o objeto ao depositante, ou nomeará outro depositário, ou ainda recolhê-lo-á a 'depósito público', de forma que um bem depositado não se torna propriedade do depositário.
Dessa forma, mesmo que se viesse questionar a aplicabilidade da Lei 2.313/1954 ao caso concreto por se entendê-la específica para saldos de contas encerradas por ausência de movimentação pelo prazo nela previsto, teria havido, no mínimo, grave imprudência e violação ao princípio do conservadorismo contábil ao se considerar que os valores deveriam ser incorporados ao patrimônio da instituição financeira. A saída dos valores depositados não podia ser considerada 'bastante improvável', e sim provavelmente exigível, ainda que a longo prazo. A probabilidade de tais valores não poderem ser incorporados ao patrimônio da instituição financeira era suficiente para continuar a enquadrá-los na definição de 'passivo exigível' trazida pelo Pronunciamento Conceitual Básico R1, ou, no mínimo, para não o fazê-lo sem consulta ao Banco Central, aconselhada pelo Parecerista Jurídico.
Concorda-se com o argumento segundo o qual a contabilidade tem como objetivo retratar a realidade econômica da empresa, mas a 'realidade econômica da empresa', no caso, não era aquela descrita pelos recorrentes aos órgãos de controle e mesmo aos pareceristas encarregados de fornecer subsídios para sua defesa. Os recorrentes não mencionam, em momento algum, que os valores não deveriam nem poderiam ficar em definitivo com a instituição financeira, caso realmente não fossem localizados os titulares das contas inquinadas. Tais circunstâncias, decisivas para o deslinde da questão, não foram objeto dos questionamentos enviados aos pareceristas (peça 20) contratados pela instituição.
Dessa forma, ainda que fosse improvável que o adimplemento viesse a ser exigido, ele não poderia ser considerado uma 'receita', ou seja, não seria um ingresso bruto de benefícios econômicos, resultante da própria atividade da empresa, que resultaria em um aumento no patrimônio líquido não proveniente dos proprietários da entidade. Ao contrário do alegado, a decisão da CAIXA fragilizava a correspondência entre a situação contábil-financeira da empresa e os demonstrativos contábeis destinados a subsidiar a tomada de decisões por parte dos agentes econômicos, de sorte que os argumentos oferecidos são incapazes de afastar a irregularidade verificada.
Questão - da interpretação administrativa válida diante de conceitos jurídicos abertos 
Os recorrentes asseveram que as regras aplicáveis envolveriam a interpretação de conceitos contábeis abertos, não hipóteses taxativas, e que considerar tais contas como passivo exigível ou remotamente exigível também exigiria averiguar se haveria ou não saída provável. Acrescentam que a normatização contábil baseada em princípios exigiria interpretação e que seria essencial à profissão a realização de julgamentos e a tomada de decisões.
Inferem que a responsabilização dos gestores teria sido fundada na discussão daquela que teria sido a 'melhor opção' contábil adotada, e não de uma ilegalidade expressa ou de uma irregularidade formal. Consideram que o Acórdão teria se imiscuído na decisão administrativa tomada e que teria sido feita nítida rediscussão do mérito do ato administrativo, em vez de indicação de ofensa à legalidade. Colacionam que se tratava de situação na qual se realizou interpretação de conceito jurídico e contábil aberto, de tal sorte que o controlador deveria se limitar a avaliar a acomodação de tal interpretação ao sistema normativo. 
Julgam necessário que se respeite a opção escolhida pelo administrador, dentre as várias opções legais razoáveis, mesmo que haja outras opções plausíveis. Manifestam que o Acórdão não apenas indica outra opção contábil, mas também pune os dirigentes sem dispor de base legal para o apontado descompasso administrativo.
Asseveram que, diante da ausência de norma regulamentadora do Banco Central do Brasil, a CAIXA teria buscado subsídios técnicos, advindos das normas gerais contábeis e da legalidade. Argumentam que a classificação dos valores como passivo contingente com possibilidade remota de saída de recursos não feriria a lei em sentido estrito, de tal sorte que não poderia ser revisada por outro órgão, nem autorizar a responsabilização dos recorrentes. 
Citam pareceres segundo os quais haveria razões para a CAIXA ter entendido que as obrigações se enquadrariam na categoria de passivos contingentes. Uma vez que o pronunciamento CPC 25 proibiria o registro de passivos contingentes que apresentassem pequena probabilidade de ocorrência, os valores tiveram que ser baixados das contas patrimoniais para as contas de resultado.
O Recorrente Sr. Milton Paulo Kruger Jr., em peça separada, acrescenta que a transferência de valores oriundos de contas encerradas por fraude para subconta de resultado não padeceria de irregularidade de óbvia aferição, e que haveria diversos elementos que permitiriam chancelar o procedimento. Salienta que não resgatados os valores provenientes das contas canceladas, uma vez que estes recebessem o tratamento contábil de passivo contingente remoto, a consequência jurídica seria um benefício à instituição financeira, uma vez que não mais teria a obrigação de pagar e poderia dispor livremente do valor depositado.
Advertem que a obrigação de reversão de valores oriundos de contas encerradas para o Tesouro teria ocorrido por lei cujos efeitos já teriam sido exauridos (Lei 9.526/1997) . Haveria, dessa forma, fundamentos para se considerar a tese que os recursos não resgatados, oriundos de contas encerradas, reverteriam em favor da instituição financeira, e que previsão em sentido diverso seria realizada expressamente por lei. Cita julgado do STJ segundo o qual o depósito em instituição financeira transferiria à instituição financeira a disponibilidade total dos valores, o que reforçaria o entendimento de que a não reclamação dos saldos reverteria em proveito da CAIXA. Assevera que, em situações em que a Administração Pública realiza uma interpretação de conceitos jurídicos abertos, os controladores desses atos deveriam se limitar à avaliação da acomodação desse ato no sistema normativo e em deferência à opção administrativa.
Análise
Conforme os recorrentes afirmam, a normatização contábil é baseada em princípios e está na essência de tal profissão a realização de julgamentos e a tomada de decisões. Ocorre que isso não isenta os tomadores de decisões de serem por elas responsabilizados, quando estas se mostrarem incompatíveis com as regras e os princípios que as deveriam nortear. A verificação desta conformidade não configura 'se imiscuir' indevidamente na atividade administrativa, sendo inerente a qualquer atividade de Controle.
É evidente que enunciados normativos são passíveis de interpretação. Constata-se que, dados os textos normativos que estavam à disposição dos administradores, estes alcançaram solução que à época já se podia inferir como desarrazoada ou, no mínimo, extremamente arriscada, ao considerarem como receita determinados valores que não poderiam ficar definitivamente com a entidade, ainda que os titulares não os viessem reclamar. Logo, quando se observam todos os aspectos que deveriam ter influenciado a decisão tomada, ao contrário do que expõem os recorrentes, verifica-se que a mesma não pode ser considerada apenas uma dentre diversas possibilidades de interpretação de conceitos jurídicos e contábeis abertos.
Reconhecer como receita algo que não teria como permanecer sob a titularidade da instituição financeira, ainda que o suposto titular original não mais os reivindicasse, vai bastante além das possibilidades interpretativas normalmente alcançáveis. Esse é o requisito para que a escolha do administrador seja 'respeitada' - é necessário que esta venha a ser considerada como uma opção que a ele estava disponível, a partir do conjunto de interpretações normalmente esperadas de enunciados normativos possivelmente aplicáveis ao caso em análise. 
O fato de que um conjunto de enunciados normativos possibilite mais de uma interpretação não autoriza o administrador público a adotar justamente aquela que, nitidamente, não seria alcançada com os significados que tais enunciados costumam assumir frente aos usuários que compartilham tal linguagem. A atividade contábil é, como os recorrentes defendem, uma 'atividade interpretativa', tanto quanto a atividade jurisdicional. Mas a atribuição heterodoxa de sentidos (denominar de 'receita' algo que normalmente não é assim considerado) constitui 'interpretação' que distorce os sentidos usualmente compartilhados pelos destinatários aos quais a atividade deveria ser útil. 
Assim, considerar aceitável tal 'criatividade' na atividade contábil implicaria anuir com o enfraquecimento de sua capacidade em comunicar informações essenciais aos destinatários. Ao contrário do defendido pelos recorrentes, era de se esperar que os gestores percebessem que o lançamento como receita dos citados valores evidentemente era 'uma opção', mas não deveria ter sido julgada como uma opção razoável.
A Corte de Contas realmente não é competente para revisar o lançamento contábil em questão, pois não é hierarquicamente superior à instituição financeira. Entretanto, nos termos do art. 43, incisos I e II, da Lei 8.443/1992, é competente para fiscalizar a ocorrência de irregularidade decorrente de transgressão à norma legal ou regulamentar de natureza contábil, determinar sua correção e, caso não acolhidas as razões de justificativa dos responsáveis, aplicar-lhes sanção - no caso, a multa prevista no art. 58. Inciso III, da Lei 8.443/1992.
Ainda que a solução adequada não estivesse explicitamente prevista em dispositivo regulamentador específico, quando se analisam os diversos enunciados normativos aplicáveis ao caso concreto, é incorreto se afirmar que havia várias possibilidades igualmente legítimas abertas ao administrador público. Mais importante, é incorreto se afirmar que houvesse elementos suficientes para que a solução adotada pelos gestores pudesse, ainda à época, vir a ser considerada correta, mesmo antes de exarado o Parecer DENOR/DICON 0526/2013 (peça 21, p. 135) .
Verifica-se, dessa forma, que não se trata de verificar a conveniência ou a oportunidade de determinado ato administrativo, e sim de avaliar se havia elementos para que a conduta examinada viesse a ser considerada em conformidade com os critérios extraídos dos enunciados normativos aplicáveis ao caso concreto.
Questão - da nulidade de pena sem prévia regulamentação legal ou administrativa
Sustentam que a pena aplicada seria nula, devido à inexistência de prévia regulamentação relativa ao ato de tratamento contábil. Não teria sido demonstrada a infringência de norma legal preexistente.
Ilustram o argumento salientando que a proposta de encaminhamento da instrução, referendada pelo voto e acórdão impugnado, determina que o CMN e o Bacen emanem normas que regulem, de forma específica e completa, o tratamento contábil sob comento, do que se poderia inferir que tal regulação específica e completa não existiria anteriormente.
Declaram ter inexistido má-fé no ato administrativo contábil, e que tal inexistência teria sido reconhecida tanto pela área técnica quanto pelo Acórdão recorrido. Desse modo, concluem inexistir fundamento para a punição aplicada, pois não haveria conduta reprovável nem sob a forma de má-fé, nem sob a forma de violação de conduta esperada de um administrador prudente.
Análise
Os recorrentes apresentam versão estendida do princípio da anterioridade penal, aplicável de forma limitada ao caso concreto. Ao contrário do que ocorre no Direito Processual Penal, não há se exigir da Atividade de Controle Externo das Contas Públicas que apenas as condutas taxativamente descritas como irregulares sejam consideradas contrárias ao Direito. Basta que as condutas verificadas impliquem em descumprimento de determinado dispositivo normativo para que sejam coibidas pela atividade de Controle Externo e fundamentem a aplicação do art. 58 da Lei 8.443/1992.
Mesmo assim, no caso em exame, são indicados os dispositivos legais ou regulamentares infringidos por cada responsável ao qual se aplicou sanção.
Foram violados os itens 4.4.b, 4.47 e 4.48 do Pronunciamento Conceitual Básico (R1) do Comitê de Pronunciamentos Contábeis, recepcionado pela Resolução CMN 4.144/12. Demonstrou-se que: i) os valores oriundos das contas encerradas continuavam sendo passivos exigíveis, obrigações presentes da entidade, que, ainda que a longo prazo, resultariam na saída de recursos da entidade; e ii) que, como não se poderia atestar com confiabilidade nem com suficiente grau de certeza que tal passivo havia deixado de ser exigível, não haveria o que se falar em reconhecimento de receita.
Além disso, foram infringidos os arts. 176, §§ 2º, 4º e 5º da Lei 6.404/1976. Os valores foram lançados em contas agregadas, mas constituíam mais do que um décimo do valor do respectivo grupo de contas; ii) as informações não foram lançadas em notas explicativas, que seriam necessárias para esclarecimento da situação patrimonial e dos resultados do exercício.
A instrução conduzida na presente Representação, o Relatório e o Voto condutor do Acórdão recorrido destinam-se justamente a fundamentar as conclusões esposadas na parte dispositiva. É equivocado se afirmar, dessa forma, a inexistência de reprovabilidade nas condutas. Ao contrário afirmado pelos recorrentes, era esperado dos gestores e da diretoria da CAIXA que considerassem suficientemente claro que os procedimentos eram incompatíveis com os princípios que norteiam a atividade contábil e que a referida apropriação de receita configuraria infração às normas contábeis legais e regulamentares.
O fato de que a conduta tenha ocorrido antes da minudente regulação específica por parte do Banco Central não impede que se constate que os recorrentes, dados os elementos que possuíam à disposição, não podiam ter chegado à solução escolhida. Mesmo que regulamentação existente não fosse exaustiva, a interpretação razoável dos parâmetros normativos então disponíveis era suficiente para se verificar que a conduta ora inquinada constituir-se-ia na violação de tais parâmetros, vulnerando a própria finalidade da elaboração de demonstrativos contábeis.
Questão - da prévia comunicação ao Banco Central do Brasil 
Questionam a menção, por parte do voto condutor do Acórdão recorrido, à falta de transparência da CAIXA na realização da operação contábil. Citam a existência de comunicações eletrônicas travadas entre a CAIXA e o BACEN e destacam a comunicação endereçada à Supervisão de Fiscalização do Departamento de Supervisão de Bancos e Cong. Bancários do Banco Central do Brasil, datada de 23/01/2013.
Assevera que o Acórdão teria deixado de analisar profundamente o processo travado pela CAIXA para o encerramento das contas, o qual teria durado mais de 10 anos e cujos atos teriam sido formalmente comunicados ao Banco Central do Brasil. Descrevem o desenrolar do processo de encerramento das contas, cujo conjunto de ações demonstraria que a CAIXA teria envidado esforços para localizar clientes e regularizar contas, garantindo imediato acesso aos recursos, caso o cliente comparecesse a uma agência e comprovasse a titularidade das mesmas. Não teria ocorrido nenhum ato repentino, escuso ou não transparente.
Análise
Quanto à alegada busca de subsídios técnicos, advindos das normas gerais contábeis e da legalidade, trata-se de argumento contrariado pela própria inobservância do disposto no RD 4966/2010 (peça 18, p. 13) , no qual propugnou-se a necessidade de consulta ao Banco Central, não realizada pela Diretoria. Assim, ao contrário do exposto pelos recorrentes, ainda que se entendesse que os atos teriam visado à melhor solução contábil, os mesmos não podem ser qualificados como legítimos, visto que oriundos de interpretação desarrazoada de conceitos indeterminados.
Reitere-se que o processo versa sobre o lançamento, como receita, dos valores oriundos das contas encerradas, mas não aborda o processo em si de encerramento. Ainda que tal processo tenha sido regular e contado com a ciência da autarquia reguladora do sistema financeiro, o que a decisão recorrida constata é que o reconhecimento dos valores como receita não se revestiu das mesmas qualidades.
Quanto ao juízo sobre a falta de transparência, ele é reforçado quando se verifica a omissão do heterodoxo reconhecimento de receitas até mesmo das notas explicativas das demonstrações contábeis, o que por si só já configura grave infração à norma legal de natureza contábil. Assim, ainda que o processo travado pela CAIXA para encerramento de contas tenha durado mais de uma década e que os referidos atos tenham sido comunicados ao BACEN, isso não afasta a irregularidade contábil verificada.
Questão - da inexigibilidade de conduta diversa e da razoabilidade na aplicação de penalidades
1.4 Em peças recursais distintas, os recorrentes manifestam argumentos sobre a conduta de cada um deles, mesmo no espaço reservado aos argumentos especificamente relacionados a cada recorrente.
Recorrente - Sr. Raphael Rezende Neto
Argumento
1.5 O Sr. Raphael Rezende Neto (responsabilizado pela atualização do Manual da Caixa CO 041 enquanto Superintendente Nacional de Contabilidade e Tributos, e pela aprovação das demonstrações contábeis da Caixa Econômica Federal relativas ao exercício de 2012 na condição de Vice-Presidente de Controle e Risco) , assevera que o ato de encerramento de contas configuraria obrigação das instituições financeiras, decorrente de regulamentação do Banco Central e das demais normas cogentes aplicáveis.
1.6 Após novamente narrar o desenrolar do processo de encerramento das contas na década de 2000, reitera que não existia norma contábil e regulamentação específica para a reclassificação dos valores e que teriam buscado amparo em pareceres técnicos, doutrina contábil e procedimentos internos. Desse modo, teria apenas observado a orientação impressa por outras áreas da CAIXA com maior amparo técnico, atendendo ao princípio de desconcentração administrativa. 
1.7 Assevera ainda que teria adotado as medidas sob sua competência, verificando que os registros contábeis haviam passado pelo crivo da (i) auditoria interna da CAIXA, pela (ii) auditoria externa contratada para tal fim e pelo (iii) comitê de Auditoria, de tal modo que o recorrente não teria se descuidado de observar as providências inerentes a seu cargo Dirigente. Assim, ressalta a existência de preocupação com os controles por parte do Conselho Diretor e conclui que a pena de multa aplicada seria desarrazoada, pois não teria considerado a complexidade do processo de tomada de decisão nem a finalidade de conferir o melhor tratamento contábil às contas.
Análise
1.8 Esclareça-se novamente que o ato de encerramento das contas não constitui conduta objeto de responsabilização nos presentes autos. Quanto à alegação de inexistência de norma contábil específica que regulamentasse a reclassificação dos valores, remete-se às análises previamente realizadas. O Sr. Sr. Raphael Rezende Neto exerceu papel preponderante em todo o processo de encerramento das contas de depósito e no reconhecimento de receita, tendo sido protagonista na inserção do procedimento contábil de reconhecimento de receita no Manual CO 041 e signatário do voto que subsidiou a aprovação da RD 4.966/2010.
1.9 No Acórdão recorrido, considerou-se que seria razoável que o gestor percebesse o caráter irregular da rotina de transferência a resultado de valores provenientes do encerramento de contas com inconformidades cadastrais. Vale ressaltar que a responsabilização do Sr. Raphael Rezende Neto pela aprovação das demonstrações contábeis da Caixa Econômica Federal relativas ao exercício de 2012 com apropriação irregular de receita extraordinária, foi realizada justamente se considerando a existência de parecer jurídico por ele mencionado (peça 18, p. 4-14) , elaborado por ocasião da aprovação da RD 4966/2010, o qual expunha os riscos jurídicos e operacionais envolvidos na operação e aconselhava a consulta ao órgão regulador. 
1.10 A não constatação da irregularidade pela auditoria interna e pela auditoria independente tem seus efeitos relativizados pelo fato de a receita indevidamente apropriada ter sido classificada, de forma heterodoxa, em rubrica alocada em subconta de nome genérico ('outras rendas operacionais - diversas') , desobedecendo as boas práticas que norteiam a escrituração contábil. Já os pareceres técnicos apresentados (peça 20) foram encomendados aos citados doutrinadores somente após o controle pela CGU, de modo a justificar, sem sucesso, o procedimento previamente realizado, não servindo como exemplo de adoção de medida prudencial, o que seria esperado ao se tomarem decisões desse tipo.
1.11 Não é possível acolher a argumentação segundo a qual o recorrente 'teria adotado os cuidados inerentes a se1u cargo dirigente', quando a instrução processual demonstra que o mesmo, diversamente, não era simplesmente um dirigente acostumado a lidar com outros assuntos distintos e cuja participação tenha ocorrido apenas de maneira indireta e incidental. Salientou-se que o Sr. Raphael Rezende Neto teve destacada participação intertemporal no reconhecimento da receita derivada do encerramento das contas de que tratam estes autos - tanto na atualização do Manual CO 041, em 2010, na condição de Superintendente Nacional de Contabilidade e Tributos (peça 14, p. 29) ; quanto na aprovação das demonstrações contábeis de 2012, já na condição de Vice-Presidente da Caixa subscritor do voto que subsidiou a decisão do Conselho Diretor (peça 38, p. 9) .
Recorrente - Sr. Fábio Lenza
Argumento
1.12 Após apresentar argumentação análoga à trazida pelo Sr. Raphael Rezende Neto, o Sr. Fábio Lenza (então Vice-Presidente de Pessoa Física e integrante do Conselho Diretor, responsabilizado pela aprovação da Resolução 4.966, em 7/12/10 e também pela aprovação das demonstrações contábeis da CAIXA Econômica Federal relativas ao exercício de 2012) salienta que as normas internas de natureza primária eram implantadas por Resoluções do Conselho Diretor, adotadas em reunião Colegiada após a aprovação de Voto subscrito por um dos membros do Conselho, contendo as razões e fundamentos para a tomada da decisão.
1.13 Desse modo, manifesta que as Resoluções do Conselho Diretor e os Votos que as instruem seriam considerados documentos internos que, apesar de definirem normas gerais e diretrizes, não possuiriam conteúdo operacional. Postula que as Resoluções da Diretoria teriam sido apoiadas em manifestações das áreas técnicas competentes, de modo que não seria exigível comportamento diverso dos membros do colegiado.
1.14 Afirmam que, conforme o Estatuto da CAIXA, as atribuições do Vice-Presidente e do Conselho Diretor situar-se-iam em nível estratégico, de modo que os Vice-Presidentes seriam responsáveis por definir a estratégia da organização e fomentar a integração dos negócios, enquanto as Diretorias Executivas estariam incumbidas de executar as deliberações da Presidência, do Conselho Diretor, dos Conselhos das Vice-Presidências e do Conselho de Administração.
1.15 Ao VP de Pessoas Físicas, competiria a gestão de produtos e serviços de clientes Pessoa Física, estudando e analisando as necessidades dos clientes, para desenvolver e manter produtos e serviços destinados a esse segmento. O recorrente credita a decisão adotada no VOTO SUREB 600 às diversas análises e deliberações do Conselho Diretor - CD, considerando que os debates então realizados sempre apontariam para o encerramento das contas e a contabilização na rubrica de outros credores.
1.16 Alerta que, conforme o princípio da segregação de funções, os Diretores-Executivos responsáveis por funções de contabilidade, controladoria, controle e riscos estavam sob a supervisão do Vice-Presidente designado exclusivamente para a função de controle e riscos, o que constituiria medida de controle eficiente para evitar que os demais Vice-Presidentes ou o Presidente da Instituição buscassem interferir na forma de contabilização deste ou daquele fato gerador de registro contábil. Nesse sentido, defende que apenas o Vice-Presidente de Risco e Controle teria tal prerrogativa.
Análise
1.17 O Sr. Fábio Lenza, juntamente com o Sr. Raphael Rezende Neto, exerceu papel preponderante em todo o processo de encerramento das contas de depósito e no reconhecimento de receita, tendo sido signatário do voto que subsidiou a aprovação da RD 4.966/2010 (peça 18, p. 4-9) , ignorando a existência de parecer jurídico o qual expunha os riscos jurídicos e operacionais envolvidos na operação e sugeria a consulta ao órgão regulador (peça 18, p. 10-14) . Desse modo, não é correto afirmar que não lhe era exigível comportamento diverso do efetivamente adotado.
1.18 Independentemente de quem deveria ter examinado a questão e a submetido ao Conselho Diretor, o referido entendimento foi adotado em reunião colegiada justamente após a aprovação de voto por ele subscrito, o qual, após apresentar fundamentos e razões insuficientes para a adequada tomada de decisão (peça 18, p. 6) e sem considerar os riscos expostos e as sugestões aventadas no Parecer jurídico acostado, propôs não apenas o encerramento das contas com CPF inexistente ou inconsistente, mas também a transferência dos saldos credores para rubrica transitória, a qual seria levada a resultado até o término do semestre seguinte ao período de referência, nos termos da RD 4338/2009 (peça 29) .
1.19 Dessa forma, as alegações segundo as quais suas atribuições se situavam no nível 'estratégico', não operacional, e ele não seria o executivo competente para alterar procedimentos contábeis não se prestam a afastar a responsabilidade pelos atos efetivamente praticados nem a elidir a reprovabilidade da conduta adotada.
Recorrentes - Sra. Maria Fernanda Ramos Coelho, Sr. Édilo Ricardo Valadares, Sr. Carlos Augusto Borges, Sra. Clarice Coppeti e Sr. Jorge Fontes Hereda
Argumento
1.20 Observam que, ainda que o procedimento estivesse flagrantemente equivocado, não haveria prejuízo ao Erário nem dolo dos gestores e coautores do ato administrativo. Dessa forma, para que o princípio da proporcionalidade não seja violado, tal circunstância impediria a aplicação de penalidades. 
1.21 Os recorrentes sustentam que pairaria, no mínimo, dúvida razoável quanto aos procedimentos contábeis adotados, pois várias seriam as opções possíveis de tratamento para os valores decorrentes do encerramento de contas. Reiteram que não havia e ainda não haveria regulamentação específica do tipo de tratamento contábil a ser empreendido, pois o próprio acórdão teria determinado ao Banco Central do Brasil e ao CMN a regulamentação da matéria.
Análise
1.22 Reitere-se que o fato de a conduta ter ocorrido antes da regulação específica por parte do Banco Central não afasta a constatação de que os recorrentes, dados os elementos que possuíam à disposição, não podiam ter chegado à solução escolhida. Mesmo que regulamentação existente não fosse exaustiva, a interpretação razoável dos parâmetros normativos então disponíveis era suficiente para se verificar que a conduta ora inquinada constituir-se-ia na violação de tais parâmetros, vulnerando a própria finalidade da elaboração de demonstrativos contábeis.
1.23 A inexistência de prejuízo efetivo ao Erário, entendido como locupletamento aos agentes envolvidos, foi considerada pelo Voto condutor do Acórdão recorrido na dosimetria das sanções, tendo sido considerado que ela impedia a inabilitação dos gestores para o exercício de cargo em comissão ou função de confiança na Administração Federal. A não-constatação de má-fé, entretanto, não impede a aplicação da penalidade questionada, dado que a conduta tenha sido considerada reprovável. Afinal, era esperado que os gestores tivessem percebido que o procedimento era irregular, observado os riscos apontados no Parecer Jurídico 5320/2010 e adotado as precauções compatíveis.
Recorrentes - Sr. Marcos Roberto Vasconcelos e Sr. Márcio Percival
Argumento
1.24 Os recorrentes, então Vice-Presidentes integrantes do Conselho Diretor da Caixa Econômica Federal, foram responsabilizados pela aprovação da Resolução 4.966 (em 7/12/10) e pela aprovação das demonstrações contábeis relativas ao exercício de 2012, mas ressalvam que o acórdão teria inocentado todos aqueles integrantes do Conselho Diretor em 2012 que não o integravam no ano de 2010, responsável pela aprovação do RD 4.966 do encerramento das contas.
1.25 Segundo os recorrentes, a decisão do TCU teria distinguido as condutas e esclarecendo que as demonstrações contábeis de 2012 só teriam sido maculadas por causa da aprovação anterior (Res. 4.996/2010) do Conselho Diretor.
1.26 Argumentam que, embora tenham participado dos dois Conselhos Diretores, não eram gestores das áreas incumbidas tecnicamente no âmbito da aprovação das demonstrações contáveis e, por força dessa premissa, não poderiam ser penalizados ou obter pena mais grave pelo simples fato de terem participado Conselho Diretor nos anos de 2010 e 2012.
1.27 Asseveram que, ao se considerarem as razões de decidir do Acórdão a respeito da irregularidade cometida pelos integrantes do Conselho Diretor de 2010, não seria justo aplicar-lhes penalidade superior.
Análise
1.28 Dos trechos do Voto condutor do Acórdão recorrido citados pelos recorrentes, extrai-se que a aprovação das demonstrações contábeis de 2012 foi posterior à aprovação da RD 4966/2010, e dela decorrente.  Além disso, o Voto condutor classifica a aprovação da RD 4.966/2010 como 'muito mais grave' do que a aprovação das demonstrações contábeis, o que constitui apenas reconhecer que a aprovação da RD 4966/2010 foi condição anterior e necessária à aprovação das demonstrações contábeis. Este é o sentido no qual foi utilizada a expressão 'só teriam sido maculadas', o qual não se confunde com considerar que a aprovação das demonstrações contábeis tenha sido regular.
1.29 Também não deve se alegar que a aprovação das demonstrações contábeis tenha constituído mero exaurimento da aprovação da RD 4.966/2010. Embora esta tenha sido a condição necessária, seria possível evitar a nova irregularidade caso aqueles envolvidos no deslinde da questão tivessem adotado medidas compatíveis com os riscos envolvidos. 
1.30 Compreendeu-se, contudo, que aqueles que estavam mais aptos a evitar a nova irregularidade eram os integrantes do Conselho Diretor pertencentes às áreas diretamente correlacionadas à aprovação das demonstrações contábeis e delas tecnicamente incumbidas, mas deixa de elencar, de modo taxativo, quais seriam essas áreas. Isso impede que se conclua que o Tribunal teria considerado o Sr. Marcos Roberto Vasconcelos (então Vice-Presidente de Gestão de Ativos de Terceiros) e o Sr. Márcio Percival Alves Pinto (então Vice-Presidente de Finanças) como integrantes de áreas diretamente correlacionadas à aprovação dos demonstrativos, e, portanto, puníveis não apenas pela aprovação da RD 4.966/2010, mas também pela aprovação das demonstrações contábeis de 2012.
1.31 Não obstante, foi-lhes aplicada penalidade intermediária, quando comparada àquelas aplicadas aos principais responsáveis pelo conjunto de irregularidades (Sr. Raphael Rezende Neto e Sr. Fábio Lenza) e àquelas imputadas aos demais membros do Conselho que aprovaram a RD 4966/2010. Tal circunstância foi justificada pelo fato de o Sr. Marcos Roberto e o Sr. Márcio Percival terem participado não apenas da aprovação da RD 4.966/2010, mas também das demonstrações contábeis de 2012. Cumpre reconhecer que o Acórdão recorrido não expressa as razões pela qual a participação na segunda irregularidade constituiria agravante da sanção aplicada aos autores da primeira. Nem é possível se afirmar que os responsáveis teriam maiores condições de evitar a aprovação das demonstrações contábeis por terem participado da aprovação da RD 4966/2010. Nesse sentido, a majoração da pena dos responsáveis pelo fato de terem participado de duas situações irregulares mostra-se de difícil compatibilização com a elisão da reprovabilidade da conduta dos demais autores de uma delas.
1.32 Constata-se desse modo que o Sr. Marcos Roberto Vasconcelos e o Sr. Márcio Percival não deveriam ter sido apenados de forma autônoma pela aprovação das demonstrações contábeis, mas sim apenas pela aprovação da RD 4966/2010. Ademais, a aprovação das demonstrações contábeis, tratada nos autos como irregularidade autônoma, não pode ser considerada um agravante da responsabilização pela aprovação da RD 4966/2010, fato que ocorreu anteriormente. 
1.33 Caso houvesse indícios de má-fé dos responsáveis, seria possível se afirmar que estes já tinham conhecimento da irregularidade desde a aprovação da RD 4966/2010, e esta circunstância é que deveria constituir agravante da aprovação indevida das Demonstrações Contábeis de 2012. Uma vez que o Tribunal não julgou encontrar indícios de má-fé dos responsáveis, a conduta dos citados recorrentes tem a mesma reprovabilidade dos demais integrantes do Conselho Diretor envolvidos na aprovação da RD 4966/2010 (à exceção do Sr. Fábio Lenza) , sendo necessário, em obediência aos princípios da isonomia e da proporcionalidade, aplicar-lhes sanção equivalente: a multa prevista no art. 58, inciso II, da Lei 8.443/1992, no valor de R$ 12.000,00.
Questão - da ilegitimidade passiva e inexigibilidade de conduta diversa
Recorrente - Milton Paulo Kruger Jr.
Argumento
1.34 Após reiterar que estava de férias durante a aprovação da versão do Manual 041.048, em 04 de janeiro de 2010, o recorrente assevera que a citada versão não estabelecia a rotina contábil de transferência de valores de contas encerradas por irregularidade cadastral para subconta de resultado. Alerta que tal versão teria disciplinado apenas a transferência de contas abertas com fraude, não de simples irregularidade cadastral.
1.35 Acrescenta que mesmo esta previsão de transferência de valores oriundos do encerramento de contas fraudulentas para contas de resultado não constaria da versão original do Manual 041.034 apresentada pela SUREB e somente teria vindo a constar da versão definitiva do Manual CO 041.048 por provocações formalizadas em outubro e dezembro de 2008 pela SUCON.
1.36 Por sua vez, o encerramento de contas por irregularidade cadastral teria sido veiculado apenas por ocasião da aprovação da RD 4.966/2010, em dezembro de 2010 - de modo a constar da versão 041.061 publicada em 2012 - ao passo que o recorrente teria deixado a SUREB em março de 2010. 
1.37 Dessa forma, a referida rotina teria sido introduzida por provocação de unidade técnica diversa da sua na versão 041.061 do Manual, publicada apenas em 8 de fevereiro de 2012, quando o Recorrente já não mais ocupava a SUREB. Uma vez que a conduta do recorrente teria relação apenas com a aprovação da versão 041.048, e não com a versão 041.061, considera que o nexo causal entre sua conduta e a irregularidade teria sido rompido.
1.38 Postula que a rotina contábil instituída pelo Manual 041.061 não deveria ser imputada ao então gestor da SUREB, mas sim às unidades técnicas da área de contabilidade da CAIXA, às quais competiria, por força de normativos internos, dispor sobre tratamento contábil das operações. A SUREB seria unidade voltada especificamente para administração dos clientes Pessoa Física - Renda Básica, sem nenhuma ingerência sobre matéria contábil. Considera não ter praticado conduta reprovável, uma vez que o conhecimento dos cuidados a serem tomados em juízo técnico concernente a matéria contábil seria conduta esperada da SUCON, não da SUREB. 
1.39 Cita trecho do Voto condutor do Acórdão recorrido, o qual entendeu prudente eximir de responsabilidade os integrantes do Conselho Diretor pertencentes a áreas não incumbidas tecnicamente no âmbito da aprovação das demonstrações contábeis. Postula que a imputação por eventual irregularidade deveria estar restrita à unidade técnica responsável por sua análise, e não distribuída por toda a cadeia institucional.
Análise
1.40 Em 04 de janeiro de 2010, foi aprovada e publicada a versão 041.048 do Manual CO (peça 43) , segundo a qual, no encerramento de cada semestre, deveria ser providenciada a transferência dos saldos das contas encerradas para uma subconta de resultado:
4.20.3.2.4 TRANSFERÊNCIA DOS VALORES DA SUBCONTA CREDORES DIVERSOS PARA A SUBCONTA DE RESULTADO 
4.20.3.2.4.1 No encerramento de cada semestre, providencia a transferência dos saldos registrados em subconta 7.3.9.10.10.14-0 - CONTAS ENCERRADAS RES BACEN 2025/93 - NÃO RECLAMADAS, por PV, para a subconta de Resultado.
1.41 Desse modo, não é correto se afirmar que apenas em 2012, quando o Manual CO 041 estaria em sua versão 061, teria sido criada rotina contábil mediante a qual os saldos das Contas encerradas com base na Resolução 2025/93 seriam transferidos para conta de resultado.
1.42 Vale ressaltar que a Resolução 2025/93 não se aplicava apenas às contas abertas com 'fraude', entendido este termo em seu sentido mais restrito, de ilícito doloso envolvendo falsidade ideológica ou documental. Ela estabelecia diversos requisitos para a existência de conta de depósitos, requerendo, por exemplo, a qualificação do depositante, seus endereços, telefones e assinatura, e classificava como 'irregulares', portanto, aquelas que não os atendessem. Segundo o art. 13 da Resolução CMN 2025/93, a instituição deveria encerrar conta de depósito em qual verificar irregularidades julgadas graves nas informações prestadas, sem a exigência que a documentação em questão fosse falsa.
1.43 Assim, a versão segundo a qual Manual CO 041.048 não se referia às 'contas irregulares' mas sim apenas a 'contas abertas mediante fraude' não encontra fundamento nos normativos aplicáveis. Por força da própria Resolução à qual fazia referência, o referido dispositivo do Manual era aplicável a quaisquer contas irregulares, não apenas as abertas com base em documentação falsa, como aduz o recorrente. É elusivo, dessa forma, o argumento segundo o qual somente por ocasião Voto CAIXA/SUREB 6000/2010 teria se passado a discutir não apenas as contas abertas de forma fraudulenta mas também outras contas a serem encerradas por 'irregularidade cadastral'.
1.44 Ademais, o recorrente manifesta que o Roteiro Padrão 2130 e a versão 034 do Manual CO 041 teriam sido redigidos referindo-se à 'documentação falsa' (p. 27, peça 112) . No entanto, a responsabilização do recorrente é devida à aprovação da versão 041.048, em 2010, ocasião na qual o responsável ainda era o titular da SUREB, não à proposição da versão 041.034.
1.45 A instrução que propôs o chamado em audiência do recorrente já esclarecia que, segundo a própria instituição financeira, ele havia sido responsável pela aprovação do manual como um todo (p. 17, peça 45) , e ao mesmo tempo já reconhecia que a inserção de capítulo específico sobre os procedimentos contábeis era responsabilidade do Sr. Raphael Rezende. A responsabilidade é imputada apenas aos dois agentes com participação decisiva na mencionada prática irregular, e não, diversamente do que assevera o recorrente, distribuída por toda a cadeia institucional. 
1.46 É incorreta a analogia realizada pelo recorrente entre a sua situação jurídica e aquela aplicável aos demais integrantes do Conselho Diretor que aprovaram as Demonstrações Contábeis. A aprovação das demonstrações foi efetivamente considerada irregularidade menos gravosa do que a alteração dos procedimentos contábeis pela qual responde o Sr. Milton Kruger Jr., e dela decorrente. A aprovação de Demonstrativos Contábeis ocorre em contexto fático significativamente distinto da alteração de um Manual de Procedimentos Contábeis, a qual permite um exame minucioso de questões específicas, em um prazo bem menos exíguo.
1.47 De toda sorte, quando se examina o Relatório e o Voto Condutor do Acórdão 1076/2015-TCU-Plenário, constata-se que o fato de a SUREB não ser a área competente para definir normas contábeis e a citada interferência do Sr. Raphael Rezende foram fundamentos que atenuaram a responsabilização do Sr. Milton Kruger Jr. Não são suficientes, contudo, para elidir a exigibilidade de conduta diversa de sua parte. Enquanto o processo de aprovação do Manual estava sob sua competência, o recorrente tinha a oportunidade e o encargo de impedir a irregularidade.
CONCLUSÃO
Das análises anteriores, conclui-se que:
1.48 Os recorrentes concluem que natureza obrigacional e o caráter contínuo e permanente dos depósitos não podem ser confundidos com a natureza e a qualificação contábil de seu enquadramento no balanço da Caixa, embora defendam a reclassificação realizada de passivo exigível a passivo contingente de exigibilidade remota, decorrente do baixo grau de certeza da saída desses numerários das contas encerradas. 
1.49 No entanto, qualquer juízo sobre um registro contábil específico necessariamente irá abordar sua correspondência com o impacto econômico-financeiro do referido fato jurídico no patrimônio da entidade. Mesmo cumpridos os requisitos para que as contas de depósito fossem encerradas, havia elementos suficientes para que se entendesse que o destino dos recursos não poderia ser o patrimônio da instituição financeira depositária, a menos que assim tivesse sido previsto em lei específica, como as Leis 9526/1997. A probabilidade de tais valores não poderem ser incorporados ao patrimônio da instituição financeira era suficiente para continuar a enquadrá-los na definição de 'passivo exigível' trazida pelo Pronunciamento Conceitual Básico R1, ou, no mínimo, para não o fazê-lo sem consulta ao Banco Central, aconselhada pelo Parecerista Jurídico. Ainda que poucos titulares de contas irregulares viessem a reivindicar os respectivos valores, estes provavelmente deveriam ser recolhidos ao Tesouro Nacional, após longo prazo prescricional. Desse modo, a saída dos valores depositados não era 'bastante improvável', mas sim exigível, ainda que a longo prazo, e os mesmos não poderiam ser considerados receita.
1.50 Reiteram não ter havido confisco ou apropriação de valores, mas sim mero tratamento contábil para apuração de resultado, que não teria trazido nenhum prejuízo aos direitos de saque dos correntistas, mas tal imputação não foi realizada pela Corte de Contas em nenhum momento.
1.51 Os recorrentes asseveram que as regras aplicáveis envolveriam a interpretação de conceitos contábeis abertos, não hipóteses taxativas, acrescentando que a normatização baseada em princípios exigiria capacidade de interpretação e que seria essencial à profissão a realização de julgamentos e a tomada de decisões. Tal circunstância, entretanto, não isenta os tomadores de decisões de serem por elas responsabilizados, quando estas se mostrarem incompatíveis com as regras e os princípios que as deveriam nortear. A verificação desta conformidade não configura 'se imiscuir' indevidamente na atividade administrativa, sendo inerente a qualquer atividade de Controle.
1.52 Os recorrentes apontam violação do princípio da inexistência de penalidade sem prévia cominação legal, pois o Acórdão teria aplicado pena sem apresentar a norma regulamentar previamente existentes que teria sido violada para a conceituação do ato administrativo ilícito. Alegam contradição entre o entendimento pela existência de ato irregular dos gestores por descumprimento de normas vigentes e a expedição de determinação ao Banco Central do Brasil e ao Conselho Monetário Nacional para a regulamentação do assunto.
1.53 No entanto, o Acórdão recorrido é claro ao estatuir que foram violados os itens 4.4.b, 4.47 e 4.48 do Pronunciamento Conceitual Básico (R1) do Comitê de Pronunciamentos Contábeis, recepcionado pela Resolução CMN 4.144/12. Além disso, foram infringidos os arts. 176, §§ 2º, 4º e 5º da Lei 6.404/1976. Mesmo que regulamentação existente não fosse exaustiva, a interpretação razoável dos parâmetros normativos então disponíveis era suficiente para se verificar que a conduta ora inquinada constituir-se-ia na violação de tais parâmetros, vulnerando a própria finalidade da elaboração de demonstrativos contábeis.
1.54 Identificam que a conclusão sobre a 'falta de transparência' decorreria de omissão sobre as comunicações prévias travadas entre a CAIXA e a Supervisão de Fiscalização do Departamento de Supervisão de Bancos e Cong. Bancários do BACEN para o encerramento de contas, as quais haviam indicado o impacto orçamentário que tal expediente, denominado como não recorrente (CMN 2.025/93 - Encerramento de Contas R$ 719 Mi.) , traria ao balanço da Caixa.
1.55 Não subsiste a omissão apontada pois, ainda que o citado processo de encerramento das contas tenha sido regular e contado com a ciência da autarquia reguladora do sistema financeiro, o que a decisão recorrida constata é que o reconhecimento dos valores como receita não se revestiu das mesmas qualidades. O juízo sobre a falta de transparência é reforçado quando se verifica a omissão do heterodoxo reconhecimento de receitas até mesmo das notas explicativas das demonstrações contábeis.
1.56 Quanto aos argumentos especificamente relacionados à inexigibilidade de conduta diversa por parte de cada recorrente, o Sr. Raphael Rezende Neto assevera que o ato de encerramento de contas configuraria obrigação das instituições financeiras, reitera que não existia norma contábil e regulamentação específica para a reclassificação dos valores, e que os registros contábeis haviam passado pelo crivo da auditoria interna da CAIXA, pela auditoria externa contratada para tal fim e pelo comitê de Auditoria. O recorrente, porém, não foi responsabilizado pelo encerramento de contas, mas sim pelo papel protagonista na rotina de transferência a resultado de valores provenientes do encerramento de contas, tanto na atualização do Manual CO 041, em 2010, na condição de Superintendente Nacional de Contabilidade e Tributos; quanto na aprovação das demonstrações contábeis de 2012, já na condição de Vice-Presidente da Caixa subscritor do voto que subsidiou a decisão do Conselho Diretor.
1.57 O Sr. Fábio Lenza assevera, em síntese, que as atribuições do Vice-Presidente e do Conselho Diretor situar-se-iam em nível estratégico e que era um dos responsáveis por definir a estratégia da organização, não por questões operacionais. Defende que apenas o Vice-Presidente de Risco e Controle teria a prerrogativa de alterar forma de contabilização deste determinado fato gerador de registro contábil. Entretanto, independentemente de quem deveria ter examinado a questão, o entendimento foi adotado em reunião após a aprovação do voto por ele subscrito, no qual apresentou fundamentos e razões insuficientes para a adequada tomada de decisão e não considerou os riscos expostos e as sugestões aventadas no Parecer jurídico acostado. Dessa forma, além do encerramento das contas com CPF inexistente ou inconsistente, propôs a transferência dos saldos credores para rubrica transitória, a qual seria levada a resultado até o término do semestre seguinte ao período de referência.
1.58 As Sras. Maria Fernanda Ramos Coelho e Clarice Coppeti, e os Srs Édilo Ricardo Valadares, Carlos Augusto Borges e Sr. Jorge Fontes Hereda observam que não teria havido prejuízo ao Erário nem dolo dos gestores, e sustentam que pairaria dúvida razoável quanto aos procedimentos contábeis adotados. A inexistência locupletamento dos agentes envolvidos foi considerada pelo Voto condutor do Acórdão recorrido na dosimetria das sanções, mas não impede a aplicação de penalidade uma vez que era esperado que os gestores tivessem percebido que o procedimento era irregular, observado os riscos apontados no Parecer Jurídico 5320/2010 e adotado as precauções compatíveis.
1.59 Os Srs. Marcos Roberto Vasconcelos e Márcio Percival ressalvam que o Acórdão teria inocentado todos aqueles integrantes do Conselho Diretor em 2012 que não o integravam no ano de 2010, quando houve a aprovação do RD 4.966/2010. Argumentam que, embora tenham participado dos dois Conselhos Diretores, não eram gestores das áreas incumbidas tecnicamente no âmbito da aprovação das demonstrações contáveis e, por força dessa premissa, não poderiam ser penalizados ou obter pena mais grave pelo simples fato de terem participado Conselho Diretor nos anos de 2010 e 2012. 
1.60 Assiste razão, nesse ponto, aos recorrentes. O Acórdão recorrido compreendeu que aqueles que estavam mais aptos a evitar a irregularidade em 2012 eram os integrantes do Conselho Diretor pertencentes às áreas diretamente correlacionadas à aprovação das demonstrações contábeis e delas tecnicamente incumbidas, mas não estabelece, de modo taxativo, que os recorrentes estariam incluídos em tal rol. O Sr. Marcos Roberto Vasconcelos e o Sr. Márcio Percival não deveriam ter sido apenados de forma autônoma pela aprovação das demonstrações contábeis, apenas pela aprovação da RD 4966/2010. A aprovação das demonstrações contábeis não pode ser considerada agravante da responsabilização pela aprovação da RD 4966/2010, a qual ocorreu anteriormente. A conduta dos citados recorrentes tem a mesma reprovabilidade dos demais integrantes do Conselho Diretor envolvidos na aprovação da RD 4966/2010 (à exceção do relator do Voto Sr. Fábio Lenza) , sendo necessário, em obediência aos princípios da isonomia e da proporcionalidade, aplicar-lhes sanção equivalente: a multa prevista no art. 58, inciso II, da Lei 8.443/1992, no valor de R$ 12.000,00.
1.61 O Sr. Milton Paulo Kruger Jr. alega ilegitimidade passiva, pois alerta que a versão do Manual aprovada enquanto era Superintendente da SUREB teria disciplinado apenas a transferência de contas abertas com fraude, não de simples irregularidade cadastral, e que o encerramento de contas por irregularidade cadastral teria sido veiculado apenas na aprovação da RD 4.966/2010, após sua saída do cargo, de modo a constar da versão 041.061 publicada em 2012. Postula ainda que a responsabilidade deveria ser atribuída à área contábil, responsável pela inserção do dispositivo na versão original.
1.62 A versão segundo a qual Manual CO 041.048 não se referia às 'contas irregulares' mas sim apenas a 'contas abertas mediante fraude' não deve ser acolhida pois, por força da própria Resolução 2025/1993, à qual o Manual fazia referência, o referido dispositivo regulamentar era aplicável a quaisquer contas irregulares, não apenas as abertas com base em documentação falsa. A responsabilização do recorrente é devida à aprovação da versão 041.048, em 2010, ocasião na qual o responsável era o titular da SUREB, não à proposição da versão 041.034. A citada interferência do Superintendente Nacional de Contabilidade foi considerada como atenuante da responsabilização do Sr. Milton Kruger Jr., mas não é suficiente para elidir a exigibilidade de conduta diversa de sua parte.
PROPOSTA DE ENCAMINHAMENTO
Ante o exposto, submetem-se os autos à consideração superior, propondo-se, com fundamento no art. 48, da Lei 8.443, de 1992: 
a. conhecer dos pedidos de reexame do Sr. Milton Paulo Kruger Junior; do Sr. Raphael Rezende; das Sras. Maria Fernanda Ramos Coelho e Clarice Coppeti e dos Srs.  Édilo Ricardo Valadares, Carlos Augusto Borges e Jorge Fontes Hereda; e do Sr. Fábio Lenza e, no mérito, negar-lhe provimento.
b. conhecer do pedido de reexame dos Srs. Marcos Roberto Vasconcelos e Márcio Percival Alves Pinto, e, no mérito, dar-lhes provimento parcial, dando nova redação ao item 9.4 do Acórdão 1076/2015-TCU-Plenário, nos seguintes termos:
'9.4. rejeitar as razões de justificativa e aplicar a multa prevista no art. 58, II, da Lei 8.443/1992, no valor de R$ 12.000,00 (doze mil reais) , fixando o prazo de 15 (quinze) dias, a contar das notificações, para a comprovação perante o Tribunal do recolhimento das dívidas ao Tesouro Nacional, atualizadas monetariamente desde a data do acórdão até a dos efetivos recolhimentos, se forem pagas após o vencimento, na forma da legislação em vigor:
9.4.1. a Marcos Roberto Vasconcelos, CPF XXX.661.299-XX, Vice-Presidente de Gestão de Ativos de Terceiros, e Márcio Percival Alves Pinto, CPF XXX.191.218-XX, Vice-Presidente de Finanças, ambos na condição de integrantes do Conselho Diretor da Caixa Econômica Federal, pela aprovação da Resolução 4.966 daquele colegiado, em 7/12/10, que determinava o encerramento de contas de depósito que apresentassem inconformidades cadastrais e a reclassificação de seus saldos em subconta transitória denominada 'Outros Credores', cujo valor remanescente, de acordo com a política de conciliação contábil estabelecida pelo próprio Conselho Diretor na RD 4.338, de 29/12/09,  e, ainda, com o procedimento contábil incluído em 4/1/10 no Manual CO 041, deveria ser apropriado como resultado da entidade semestralmente, em infringência ao disposto nos itens 4.4.b, 4.47 e 4.48 do Pronunciamento Conceitual Básico (R1) do Comitê de Pronunciamentos Contábeis, recepcionado pela Resolução CMN 4.144/12, bem como aos arts. 176, §§ 2º, 4º e 5º da Lei 6.404/76;'
c. dar ciência da deliberação que vier a ser adotada aos recorrentes, ao Banco Central do Brasil, à Controladoria Geral da União, à Procuradoria da República no Distrito Federal, nesta última, aos cuidados do Procurador da República Paulo José Rocha Júnior, com o objetivo de subsidiar o Inquérito Civil Público 1.16.000.000363/2013-52, e aos demais interessados."
	É o relatório.

Jorge Amaury Maia Nunes (OAB/DF 8.577), Guilherme Pupe da Nóbrega (OAB/DF 29.237), Jailton Zanon da Silveira (OAB/RJ 77.366), Guilherme Lopes Mair (OAB/DF 32.261), Marcus Vinicius Furtado Coêlho (OAB/DF 18.958), Eduardo Borges Araújo (OAB/DF 41.595), Janaína Lusier Camelo Diniz (OAB/DF 49.264) e outros, representando Maria Fernanda Ramos Coelho, Édilo Ricardo Valadares, Carlos Augusto Borges, Clarice Coppetti, Marcos Roberto Vasconcelos, Márcio Percival Alves Pinto, Jorge Fontes Hereda, Fábio Lenza, Milton Paulo Kruger Junior, Raphael Rezende Neto e a Caixa Econômica Federal.

Não atuou.

PEDIDOS DE REEXAME. Representação. Caixa Econômica Federal. Adoção de procedimento contábil sem amparo legal. Reconhecimento de receita advinda de encerramento de contas de depósito com inconformidades cadastrais. Multas. CONHECIMENTO. Provimento parcial DE DOIS RECURSOS E INTEGRAL DOS DEMAIS. REDUÇÃO DAS MULTAS aplicadas NO PRIMEIRO CASO E SUPRESSÃO DAS OUTRAS. Ciência.

REPRESENTAÇÃO (REPR)

Secretaria de Recursos - Serur.

Presentes os requisitos de admissibilidade, nos termos dos arts. 32, 33 e 48 da Lei 8.443/1992, conheço dos pedidos de reexame interpostos contra o Acórdão 1076/2015-TCU-Plenário pelos gestores da Caixa Econômica Federal: Milton Paulo Kruger Junior, Raphael Rezende Neto, Marcos Roberto Vasconcelos, Márcio Percival Alves Pinto, Maria Fernanda Ramos Coelho, Clarice Coppetti, Édilo Ricardo Valadares, Carlos Augusto Borges, Jorge Fontes Hereda e Fábio Lenza.
2. 	O parecer da Secretaria de Recursos - Serur, reproduzido no relatório precedente, concluiu por dar provimento parcial aos pleitos de Marcos Roberto Vasconcelos e Márcio Percival Alves Pinto e reduzir a multa a eles aplicada de R$ 16 mil para R$ 12 mil. Em relação aos demais recorrentes, propôs o não provimento.  
3.	Manifesto-me, desde já, parcialmente de acordo com esse encaminhamento, cujas análises e fundamentos incorporo às minhas razões de decidir nos pontos de convergência, sem prejuízo dos ajustes e destaques que faço a seguir. 
4.	As irregularidades que ensejaram a aplicação da penalidade aos recorrentes foram:
	a) aprovação do Manual da Caixa CO 041, de 4/1/2010, que criou rotina de transferência do saldo da subconta "Credores Diversos - CONTAS ENCERRADAS BACEN 2025/93" para subconta de resultado;
	b) aprovação da Resolução do Conselho Diretor 4.966, em 7/12/2010, que determinou o encerramento de contas de depósito com inconformidades cadastrais e a reclassificação de seus saldos em subconta transitória denominada "Outros Credores", cujo valor remanescente deveria ser semestralmente apropriado como resultado da entidade, de acordo com a RD 4.338, de 29/12/2009, e o Manual CO 041, de 4/1/2010; e 
	c) aprovação das demonstrações contábeis da Caixa Econômica Federal relativas ao exercício de 2012, com apropriação, como resultado, de R$ 719 milhões relativos ao encerramento de contas de depósito com inconformidades cadastrais, bem como evidenciação inadequada do fato nas demonstrações contábeis. 
5. 	Essas ocorrências foram caracterizadas como afronta aos itens 4.4.b, 4.47 e 4.48 do Pronunciamento Conceitual Básico (R1) do Comitê de Pronunciamentos Contábeis, recepcionado pela Resolução CMN 4.144/2012, bem como aos arts. 176, §§ 2º, 4º e 5º da Lei 6.404/1976.
6. 	Para ponderação das multas aplicadas aos diferentes responsáveis, foram considerados não só os procedimentos irregulares atribuíveis a cada um, mas também o conhecimento técnico e as funções desempenhadas.
7.	Das razões recursais relativas às ocorrências classificadas como irregulares, destaco, em síntese, as alegações de que: 
	(i) não teria havido alteração dos direitos dos titulares das contas (confisco) ; os depósitos, que têm natureza obrigacional de caráter contínuo e permanente, não podem ser confundidos com sua qualificação contábil; 
	(ii) os procedimentos adotados antes do encerramento das contas teriam trazido a certeza necessária para reclassificar o passivo exigível em passivo contingente de exigibilidade remota; 
	(iii) essa reclassificação do passivo seria plenamente possível e estaria de acordo com as normas desde que houvesse o devido grau de certeza; doutrinadores defenderiam os procedimentos adotados; e seria da essência da prática contábil a realização de julgamentos para tomada de decisão;
	(iv) a manutenção do valor como exigível, sem tal característica, poderia criar passivo fictício, em desconformidade com as normas tributárias e o regulamento do imposto de renda;
	(v) os dirigentes não poderiam ser responsabilizados por ato de tratamento contábil não regulamentado pelo Banco Central do Brasil - Bacen; não teria sido ferida norma legal preexistente, tanto que o próprio acórdão recorrido determinou ao Conselho Monetário Nacional e ao Bacen que editassem normas para regulamentar, de forma específica e completa, o tratamento contábil a ser dado;
	(vi) não caberia ao TCU rediscutir mérito de decisão administrativa tomada de acordo com as balizas e normas regulamentares aplicáveis sem indicar ofensa à legalidade;
	(vii) o pedido do Bacen para reversão do ato contábil teria sido atendido pela Caixa, e a transparência teria ficado demonstrada ante comunicações ocorridas em 2013 dirigidas à Supervisão de Fiscalização do Departamento de Supervisão de Bancos e Conglomerados Bancários do Bacen.
8. 	Essas alegações já haviam sido, em grande parte, analisadas no acórdão recorrido e foram detalhadamente rebatidas pela Serur.   
9. 	 Ressalto que a aplicação das multas neste processo não decorreu de irregularidades relacionadas a violação de direito dos titulares das contas. A preservação desse direito foi expressamente reconhecida no voto condutor da deliberação e foi destacada como atenuante para a irregularidade central: a apropriação contábil desses valores como receita (item 26 do voto) : 
"Apesar de concordar que se trata de fato atenuante da irregularidade, visto que a Caixa não teria atentado contra o direito dos depositantes ao adotar o procedimento contábil, observo que a irregularidade relatada não consiste na apropriação material dos recursos depositados, mas sim no tratamento contábil inadequado utilizado para representar essa realidade jurídica, mormente quando se analisa o procedimento dentro das circunstâncias afetas à estimativa majorada do resultado fiscal da União, adiante tratado no presente voto."
10. 	Os procedimentos mencionados pelos recorrentes sobre as reiteradas providências adotadas na tentativa de regularizar as contas com impropriedades cadastrais também já haviam sido alegados e são insuficientes para descaracterizar por completo as irregularidades.
11. 	Observo que a reclassificação dos saldos de passivo não foi considerada como ocorrência isolada, mas sim como parte de uma sequência de procedimentos que resultaram na transformação desse passivo em ativo, com reflexos sobre o resultado da instituição. 
12. 	O fato de as contas bancárias terem sido encerradas somente depois de mais de dez anos de tentativas de localização dos clientes, o que teria redundado em menos de 5% de devolução àqueles dos depósitos, caracterizou a adoção dos procedimentos necessários para encerrar as contas bancárias, mas não assegurou a possibilidade de reclassificação dos registros contábeis correspondentes como receita da instituição.
13.	Como reconhecido, os depósitos têm natureza obrigacional de caráter contínuo e permanente, já que a Caixa atuava como depositária desses valores. 
14. 	Em uma situação anterior, que poderia servir de baliza para a decisão da Caixa, os recursos de contas com falhas cadastrais não foram revertidos para a instituição depositária. A questão foi disciplinada pela Lei 9.526/1997, que especificou o destino a ser dado aos recursos. 
15. 	Naquele caso - recursos não reclamados correspondentes às contas de depósitos não recadastrados - a norma legal estabeleceu que, não corrigidas as falhas cadastrais e não reclamados os valores depositados, as quantias deveriam ser recolhidas ao Tesouro Nacional. 
16. 	Os recorrentes argumentaram que os efeitos daquela lei estariam exauridos e, portanto, não se aplicariam diretamente ao caso. No entanto, não foram apresentados precedentes de outras situações similares em que os recursos de contas com impropriedades cadastrais tivessem sido revertidos para a instituição depositária e que, portanto, pudessem ter induzido a ilação de que poderiam ser contabilizados como ativo e convertidos em resultado institucional. 
17. 	Ademais, deveria ter sido adotada a premissa de que os recursos deveriam ser revertidos ao Tesouro Nacional, em analogia ao previsto no art. 2º da Lei 2.313/1954, citada no parecer jurídico da Caixa (peça 18, p. 10-14) e válida para contas encerradas por falta de movimentação por mais de 25 anos. 
18. 	Adicionalmente, o próprio Código Civil, na seção sobre depósito voluntário, prevê não só a guarda até que o depositante o reclame, mas também o recolhimento ao Depósito Público em situações específicas (e.g. incapacidade do depositante ou suspeita de coisa dolosamente obtida; arts. 633, 634, 640, 641) . Não há previsão de o depositário servir-se da coisa depositada que pudesse fundamentar a expectativa de a Caixa poder absorver esses valores como resultado institucional, como se proprietária fosse, ainda que para fins contábeis e de distribuição de resultados.  
19. 	A decisão do STJ mencionada por um dos recorrentes acerca da disponibilização a instituição financeira do valor depositado (peça 180, p. 18) se refere a contexto peculiar, que envolveu a decretação de falência da instituição. O recurso especial foi provido para negar direito à restituição dos depósitos aos recorrentes, uma vez que os valores respectivos deveriam integrar a massa falida e seriam incluídos no quadro geral de credores em liquidação, sem privilégio (RESP 492956/MG) . 
20. 		Portanto, não se tratou naquele caso de reclassificar recursos de correntistas como receita, e a situação não se equipara à do presente processo, em que a instituição financeira atuava regularmente e os recursos depositados foram registrados em conta de resultado. 
21. 	O mencionado parecer jurídico que embasou a Resolução do Conselho Diretor 4.966 (encerramento das contas com inconformidades cadastrais e a reclassificação de seus saldos para "Outros Credores") , apesar de não ter tratado das consequências subsequentes (transferência do saldo da subconta de credores diversos para subconta de resultado) , destacou a Lei 2.313/1954 e a possibilidade de destinação dos recursos não reclamados ao Tesouro Nacional. 
22. 		Os aspectos apontados pelo parecerista, no mínimo, suscitavam dúvidas que deveriam ter sido sanadas.  Apesar disso, a recomendação desse parecer para que fosse ouvido o Bacen não foi seguida. 
23. 		Os responsáveis também não observaram o princípio da prudência, pelo qual, em caso de incertezas de grau variável, deve ser adotado o menor valor para os componentes do Ativo e o maior para os do Passivo, se houver alternativas igualmente válidas para quantificar mutações patrimoniais que alterem o patrimônio líquido (art. 10, Resolução CFC 750/1993) . 
24. 	Em suma, reitera-se que os gestores não foram responsabilizados pelo encerramento das contas, após os esforços empreendidos para localizar os depositantes. O que se refutou foi a possibilidade de essas providências terem o condão de fundamentar o reconhecimento dos saldos não reclamados como receita. 
25. 	Não foi considerado pelos gestores que, pela natureza de valores - recebidos pela Caixa na condição de depositária -, deveria prevalecer a possibilidade de recolhimento ao Tesouro Nacional. No caso, a conclusão pela classificação dos valores como de exigibilidade remota e, posteriormente, como receita não poderia ignorar essa possibilidade, que havia ocorrido em situação anterior e que seria compatível com as regras gerais de depósito previstas no Código Civil. 
26. 		Nesse contexto, os recursos das contas com impropriedades cadastrais não poderiam ser enquadrados no conceito de ativo, como "recurso controlado pela entidade como resultado de eventos passados e do qual se espera que fluam futuros benefícios econômicos para a entidade" (subitens 4.4, 4.47 e 4.48 do Pronunciamento Conceitual Básico recepcionado pela Resolução CMN 4.144/2012) . 
27. 	Também não procedem as alegações de que não haveria tratamento regulamentado sobre o assunto e de que os dirigentes não teriam ferido normas ao apropriarem o valor remanescente das contas com inconformidades cadastrais como resultado da entidade. 
28. 	Nesse sentido, o parecer do Banco Central de 4/11/2013 considerou que o procedimento adotado pela Caixa não encontrava amparo nas normas de contabilidade do Conselho Monetário Nacional, uma vez que a mudança na conta de registro desrespeitava a essência econômica (depósito) da operação (peça 21, 138-139) .
29. 	Cabe registrar, ainda, que, em atendimento à determinação do TCU, o Bacen lançou a Circular 3.763/2015, que basicamente indicou o procedimento esperado de acordo com as normas já vigentes e indicadas no acórdão condenatório (peça 244) .
30. 	Da mesma forma, não se sustenta a tese de que, ao manter os valores em conta de passivo, a Caixa estaria criando passivo fictício e ferindo a legislação tributária por omissão de receita. Para incidir nessa hipótese, seria necessário caracterizar a manutenção, como passivo, de obrigações já pagas ou de exigibilidade não comprovada. 
31. 	Como exaustivamente discutido, os recursos das contas encerradas não se enquadravam nessas situações. Ainda que não solicitados pelos depositantes, o direito aos valores não estaria extinto, e ainda permanecia a premissa de recolhimento ao Tesouro, caso não reclamadas as quantias.
32. 	O atendimento à determinação do Banco Central do Brasil para reversão do ato contábil considerado irregular, após sua detecção pela Controladoria-Geral da União (extinta) , representou o cumprimento de obrigação e não pode ser acolhido como ato voluntário, suficiente para afastar a irregularidade praticada. 
33. 	Dessa forma, por todo o exposto, conclui-se que os argumentos recursais não foram hábeis para descaracterizar a irregularidade dos procedimentos adotados.
34. 	Quanto à individualização da responsabilidade, a Serur também analisou e refutou os argumentos específicos trazidos por cada um dos recorrentes. 
35. 	Destaco as alegações do titular da Sureb (Superintendente Nacional de Clientes Pessoa Física Renda Básica, Milton Paulo Kruger Júnior) de que a responsabilidade não deveria recair sobre o gestor daquela superintendência, e sim sobre as áreas de contabilidade da Caixa. 
36. 	De acordo com suas alegações, a Sucon (Superintendência Nacional de Contabilidade e Tributos) teria exigido a inclusão de dispositivo para que os saldos das contas encerradas fossem transferidos para subconta de resultados, e o responsável estaria em férias quando da aprovação da versão final do Manual 041.048, em 4/1/2010.  De qualquer modo, essa versão não teria cuidado do encerramento de contas com irregularidades cadastrais, o que só viria a ocorrer com versão posterior do manual da qual não teria participado.  
37. 	Esses argumentos também foram refutados pela Serur e não procedem.	 
38. 	Destaco que o Roteiro Padrão 2.130, que registrou a tramitação da minuta proposta para alteração do manual (peça 112, p. 27-60) , mostra que a Sureb era a unidade gestora do processo e inseria minutas a serem validadas pelas demais unidades. 
39. 	A alteração mencionada pelo recorrente que teria sido exigida pela Sucon (peça 180, p. 7) restringiu-se a solicitar a fixação de prazo, com a inclusão de desdobramento (subitem 4.9.3.2.4.1) em subitem que já constava da norma em tramitação (subitem 4.9.3.2.4. TRANSFERÊNCIA DOS VALORES DA SUBCONTA CREDORES DIVERSOS PARA A SUBCONTA DE RESULTADO) . De qualquer modo, essa sugestão ocorreu ainda em 2008.
40. 	No período de férias do responsável (28/12/2009 a 14/01/2010) , ocorreram as etapas finais de avaliação, e não há registro de inserção de novas minutas ou alterações significativas (peça 112, p. 58-60) .
41. 	Por fim, quanto à participação nas diferentes versões do manual, observo que esse responsável foi chamado em audiência pelo fato de a atualização do manual de 4/1/2010 (CO 041 048) ter criado rotina de transferência do saldo da subconta "Credores Diversos - CONTAS ENCERRADAS BACEN 2025/93" para subconta de resultado (peça 179, p. 91) .  
42. 	A determinação específica para encerramento das contas de depósitos com desconformidades cadastrais e reclassificação de seus saldos para a conta "Outros Credores" ocorreu com a Resolução 4.966, de 7/12/2010 (e posterior versão do manual CO 041 061) , em relação à qual esse gestor não foi responsabilizado. 
43. 	Essas circunstâncias, no entanto, foram ponderadas quando do acórdão recorrido e levaram à aplicação de multas diferenciadas, de acordo com a participação de cada responsável na sequência de atos irregulares tratados nos autos. 
44.	Faço aqui um contraponto em relação às apenações do Acórdão 1076/2015-TCU-Plenário e às conclusões da Serur. É certo que as ações de cada um dos representantes das áreas técnicas da Caixa, na medida de suas atribuições, contribuíram para a alteração do manual e consequente alteração na contabilização dos saldos das contas encerradas para a conta de resultados. Todavia, importa destacar que tal medida não acarretou qualquer tipo de vantagem aos representantes dessas áreas. Portanto, embora tenham dado causa parcialmente ao feito, sua atuação, por si só, não seria capaz de produzir o resultado que acabou por ocorrer.
45.	O mesmo não pode ser dito em relação aos dirigentes máximos do banco, pois os resultados mais positivos, acarretados pela mudança contábil, tiveram um impacto favorável na sua imagem como administradores. De todo o discutido nesses autos, percebe-se que o manejo das contas para favorecer os resultados da entidade teve o impacto de colocar a Caixa em situação aparentemente mais lucrativa do que a que realmente havia desempenhado. Nesse sentido, os presidentes da entidade eram aqueles que personificavam o aparente sucesso na gestão daquele ano financeiro.
46. 	Registro que, após a instrução da unidade técnica, os responsáveis encaminharam expedientes por meio dos quais foram reiterados vários argumentos já mencionados. Foram destacadas a inexistência de normativo à época; a boa-fé dos recorrentes; a avaliação feita pelo Bacen nos procedimentos empregados pela Caixa, que teria tratado da abertura de contas de poupança (peça 268, p. 7-10) ; a comunicação trocada com o Bacen em 23/1/2013; e a diversidade das práticas adotadas pelas instituições financeiras no tratamento dessas contas (peças 271 e 272) . 
47.	Constato que, em conjunto, as alegações recursais nem descaracterizaram as irregularidades ensejadoras da aplicação de multa aos gestores, nem afastaram completamente suas responsabilidades. No entanto, considero que há elementos atenuantes que permitem motivar a exclusão das multas de parte dos responsáveis e redução das multas aplicadas aos presidentes da Caixa à época.
48. 	A comunicação ao Bacen de 23/1/2013, mencionada pelos recorrentes, refere-se a mensagem eletrônica em resposta a demanda da Supervisão de Fiscalização do Departamento de Supervisão de Bancos e Cong. Bancários do Bacen, que havia solicitado informações sobre a prévia da Demonstração de Resultados resumida de 2012, com segregação dos resultados em recorrente e não recorrente, e sobre o montante de distribuição de resultados ao Tesouro (peça 139, p. 3-5) .
49. 	Apesar da pouca formalidade dessa comunicação, a mensagem destacou expressamente o valor de R$ 717 milhões, decorrentes da "Resolução CMN 2025/93 - Contas Encerradas", como contribuição ao resultado acumulado de 2012 (peça 139, p. 5) , o que indica a ausência de má-fé ou de intenção deliberada de ocultar o procedimento adotado. 
50. 	Nesse sentido, também observo que as decisões que motivaram a responsabilização dos gestores ocorreram em período espaçado em mais de dois anos. A efetiva aprovação das demonstrações contábeis com a contabilização indevida do passivo como resultado ocorreu ao final desse período, durante o qual haveria, em tese, a possibilidade de que as normas com o procedimento questionado pudessem ser detectadas e contestadas pelos órgãos de controle, antes de produzirem efeito. Acrescento, ainda, que não houve apropriação indébita ou benefício direto dos responsáveis. 
51. 	Todos esses aspectos, em conjunto, podem ser sopesados para apreender o quão determinante foi a participação de cada um dos envolvidos na irregularidade, bem como observar os atenuantes às suas condutas, para dar provimento total aos recursos de alguns recorrentes e elidir a responsabilidade dos dirigentes das áreas técnicas e, em provimento parcial, reduzir os valores das multas aplicadas aos presidentes à época para R$7.200,00.
	Assim, acolho parcialmente a proposta da Serur e voto por que o Tribunal adote a deliberação que submeto ao colegiado.
TCU, Sala das Sessões Ministro Luciano Brandão Alves de Souza, em 20 de fevereiro de 2019.
ANA ARRAES 
Relatora